ACORDAO-COMPLETO-2298933

ACÓRDÃO 1424/2019 ATA 22/2019 - PLENÁRIO

VISTOS, relatados e discutidos estes autos de representação formulada pela empresa GF Consultoria em Informática Ltda. em razão de irregularidades no Pregão Presencial Internacional 11/2012, realizado pela Valec Engenharia, Construções e Ferrovias S.A.;
ACORDAM os Ministros do Tribunal de Contas da União, reunidos em sessão do Plenário, ante as razões expostas pelo Relator, em:
9.1. acolher parcialmente as razões de justificativa apresentadas por Luiz Carlos Oliveira Machado e Gustavo Henrique Malaquias;
9.2. acolher as razões de justificativa de Luís Fellipe Arrussul de Melo, Osíris dos Santos, Celia Maria de Oliveira Rodrigues e Télio Henrique Macêdo;
9.3. dar ciência desta deliberação à Valec Engenharia, Construções e Ferrovias S.A.

Representação acerca de irregularidades no pregão presencial que objetivava a contratação de empresa para fornecimento, descarga de navio, remoção, armazenamento e nacionalização de trilhos, destinados a trecho da estrada de ferro EF-151 (Ferrovia Norte-Sul).

3. Interessados/Responsáveis:
3.1. Responsáveis: Celia Maria de Oliveira Rodrigues (XXX.489.736-XX); Gustavo Henrique Malaquias (XXX.221.186-XX); Luis Fellipe Arrussul de Melo (XXX.647.043-XX); Luiz Carlos Oliveira Machado (XXX.706.987-XX); Osiris dos Santos (XXX.361.401-XX); PNG Brasil Produtos Siderúrgicos Ltda. (00.586.917/0001-10); Télio Henrique Macedo e Souza (XXX.451.176-XX).

13.1. Ministros presentes: José Mucio Monteiro (Presidente), Walton Alencar Rodrigues (Relator), Benjamin Zymler, Aroldo Cedraz, Raimundo Carreiro e Bruno Dantas.

PNG Brasil Produtos Siderúrgicos S.A.

PNG Brasil Produtos Siderurgicos

WALTON ALENCAR RODRIGUES

Adoto, como relatório, a instrução da SeinfraPortoFerrovia (peças 191-193) :
INTRODUÇÃO
1. Cuidam os autos de representação formulada pela empresa GF Consultoria em Informática Ltda., em razão de irregularidades ocorridas no Pregão Presencial Internacional 11/2012, realizado pela Valec Engenharia, Construções e Ferrovias S.A. (Valec) , que objetivava a contratação de empresa para fornecimento, descarga de navio, remoção, armazenamento e nacionalização de trilhos, destinados a trecho da estrada de ferro EF-151 (Ferrovia Norte-Sul) , no valor orçado de R$ 321.505.443,64. 
HISTÓRICO 
2. Em 14/1/2013, a empresa GF Consultoria em Informática e Eventos Ltda. encaminhou representação a este Tribunal requerendo a concessão de liminar para suspender o Pregão 11/2012 (peça 1) , em vista da possibilidade de vir a ocorrer a habilitação e adjudicação do objeto à empresa PNG Brasil Produtos Siderúrgicos Ltda. O pedido da representante foi fundamentado em três argumentos principais: (i) preço de referência defasado com relação à data-base eleita para o edital; (ii) violação da isonomia entre empresas estrangeiras e nacionais; e (iii) exigência de habilitação dupla.
3. Em 5/2/2013, o Ministro-Relator Walton Alencar Rodrigues, por meio de Despacho constante à peça 22, concedeu medida cautelar para suspensão do aludido certame, condicionando o restabelecimento do procedimento licitatório à apreciação de mérito da representação por parte deste Tribunal.
4. O Despacho do Ministro-Relator determinou, ainda, a realização de oitiva da Valec sobre os fatos apontados na presente representação, bem como facultou à empresa PNG a oportunidade de apresentar contrarrazões aos fatos alegados pela representante. Inconformadas, a Valec e a PNG interpuseram recursos de agravo contra o despacho concessivo da medida cautelar (peças 29, 30 e 32) . Por não terem sido apresentados argumentos capazes de afastar os fundamentos da decisão recorrida, esses agravos tiveram provimento negado, conforme Acórdão 194/2013-TCU-Plenário (peça 41) .
5. Antes do aprofundamento das questões tratadas nos presentes autos, cumpre informar que a presente representação perdeu o seu objeto com a revogação do Pregão 11/2012, publicada no Diário Oficial da União de 19/4/2013 (peça 73, p. 174) . Não obstante, esta unidade técnica considerou que esse fato não prejudicaria a análise do mérito das questões alegadas pela representante, pois procedimentos licitatórios futuros poderiam vir a ser afetados com as possíveis irregularidades identificadas.
6. Após a análise das respostas apresentadas pela Valec (peças 47, 49 a 57) e da manifestação encaminhada pela PNG (peça 48) , a instrução desta unidade técnica constante à peça 83 concluiu que as alegações trazidas pela representante quanto aos três pontos principais eram parcialmente procedentes. Dessa forma, foram propostas determinações à Valec com vistas a evitar a repetição de falhas semelhantes em futuras licitações.
7.	A unidade técnica examinou, também, a possibilidade de burla à sanção de suspensão de licitar e contratar com a Administração Pública imposta à empresa Dismaf - Distribuidora de Manufaturados Ltda. (peça 48, p. 18) , em virtude da estreita relação e confusão societária entre ela e a PNG. Com base nos princípios da moralidade administrativa e da indisponibilidade do interesse público, e a partir da aplicação da teoria da desconsideração da personalidade jurídica, propôs-se determinar à Valec que estendesse à PNG a sanção imposta à Dismaf.
8. No entanto, o Ministro-Relator, por meio de Despacho constante à peça 91, determinou à unidade técnica a realização de oitiva da empresa PNG para que se manifestasse acerca dos fatos apontados, tendo obtido como resposta o documento à peça 97.
9. Analisando a resposta à oitiva, por meio da instrução à peça 104, a unidade técnica manteve seu entendimento anterior, estendendo à empresa PNG a suspensão de licitar e contratar com a Administração Pública aplicada à Dismaf. Ao analisar a matéria, o Plenário desta Corte proferiu o Acórdão 2593/2013-TCU-Plenário, de relatoria do Ministro Walton Alencar Rodrigues (peça 110) , aqui reproduzido:
9.2 determinar à Valec Engenharia, Construções e Ferrovias S/A, com fundamento no art. 250, inciso II, do Regimento Interno/TCU que, em futuros procedimentos licitatórios desta natureza: 
9.2.1 efetue o parcelamento do objeto da licitação em tantas parcelas quantas se comprovarem técnica e economicamente viáveis, por tratar-se de norma imposta pelos arts. 15, inciso IV, e 23, § 1º, da Lei 8.666/1993 e pela súmula TCU 247, necessariamente aplicável ao caso concreto;
9.2.2. esclareça quais os quesitos mínimos de habilitação exigidos perante o Sistema de Cadastramento Unificado de Fornecedores (Sicaf) , em observância ao art. 40, inciso VII, da Lei 8.666/1993;
9.2.3. abstenha-se de utilizar o IGP-M como índice de reajuste, adotando índice que retrate a variação efetiva do custo de produção, conforme o art. 40, inciso XI, da Lei 8.666/1993;
9.2.4. encaminhe a esta Corte de Contas, no prazo de quinze dias a contar da publicação da futura licitação, a documentação comprobatória das providências adotadas;
9.3. determinar à SecobHidroferrovia:
9.3.1. o monitoramento das determinações com base no art. 4º, inciso I, da Portaria Segecex 27, de 19 de outubro 2009;  
9.3.2. a identificação e qualificação dos responsáveis pelos pregões 4/2011, 4/2012 e 11/2012, incluídos os responsáveis pela elaboração dos termos de referência, e ouvi-los em audiência, para que apresentem razões de justificativa para as quantidades pretendidas, optando pelo não parcelamento do objeto licitado, considerando o disposto na súmula TCU 247 e que a Lei 8.666/1993, com aplicação subsidiária à Lei do Pregão (Lei 10.520/2002) , estabelece que ele deverá ocorrer sempre que possível, tendo por finalidade aproveitar as peculiaridades do mercado, sem perder de vista a economicidade (art. 15, inciso IV) , bem como "o melhor aproveitamento dos recursos disponíveis no mercado, sem perda da economia de escala" (art. 23, § 1º) ; 
9.4. dar ciência à Valec Engenharia, Construções e Ferrovias S/A e ao Ministério do Planejamento, Orçamento e Gestão, como órgão orientador dos demais órgãos/entidades do Governo Federal, de que a suspensão de licitar e contratar com a Administração Pública Federal, imposta à Dismaf Distribuidora de Manufaturados Ltda., estende-se à PNG Brasil Produtos Siderúrgicos Ltda., em face dos fatos apurados neste processo e com base na teoria da desconsideração, expansiva da personalidade jurídica, nos princípios da moralidade administrativa e da indisponibilidade do interesse público, e no entendimento de que a sanção aplicada com fundamento no art. 7º da Lei 10.520/2002 se estende a toda a esfera do órgão ou entidade que a aplicou;
10. Insta salientar que a eficácia do item 9.4 acima transcrito foi suspensa cautelarmente, em processo judicial, por decisão do Excelentíssimo Senhor Ministro do Supremo Tribunal Federal Celso de Mello (peça 124) .
11. Como pode ser visto no item 9.3.2 do Acórdão 2593/2013-TCU-Plenário acima reproduzido, foi determinado à então SecobHidroferrovia que realizasse o monitoramento das determinações do decisum. 
12. Realizado o monitoramento determinado pelo acórdão citado, a instrução da unidade técnica (peça 129) concluiu que, com exceção do item 9.2.1, as determinações do Acórdão 2593/2013-TCU-Plenário foram cumpridas quando da realização dos Pregões 8/2013 e 9/2013. Nesses procedimentos foram adotados:
a) estabelecimento claro dos quesitos mínimos para habilitação jurídica dos representantes legais de empresas estrangeiras perante o Sistema de Cadastramento Unificado de Fornecedores (Sicaf) ; 
b) reajuste do preço de aquisição dos trilhos, previsto em função da variação do preço de barras comerciais de aço cotadas em dólar americano brasileiro, obtidas na página eletrônica da Steel Business Briefing; 
c) parcelamento do objeto em três lotes distintos, com previsão de entrega dos trilhos dividida em nove remessas (Pregão 8/2013) ou em cinco lotes com dezessete remessas (Pregão 9/2013) .
13. Ainda na instrução à peça 129, observou-se também que o cronograma das remessas dos Pregões 8/2013 e 9/2013 não havia considerado o momento em que os materiais seriam efetivamente empregados nas ferrovias, tendo considerado apenas o simples espaçamento das entregas a cada período de vinte ou trinta dias, sem haver planejamento acerca da efetiva utilização dos trilhos, "gerando o risco de os materiais se deteriorarem ou até mesmo de se perder a garantia contratual antes mesmo de sua instalação" (peça 129, p. 4) .
14. Entretanto, naquela ocasião, acrescentou-se que a questão do parcelamento do objeto seria analisada futuramente, uma vez que não havia sido possível identificar os responsáveis pelos Pregões 4/2011 e 11/2012 e pela Concorrência 4/2012, conforme determinado no item 9.3.2 do Acórdão 2593/2013-TCU-Plenário. 
15. Assim sendo, foi realizada diligência à Valec (peça 132) para que encaminhasse ao TCU:
 (...) cópia, em meio digital, dos processos administrativos de licitação dos Pregões Presenciais Internacionais 4/2011, 11/2012, 8/2013 e 9/2013 e da Concorrência Internacional 4/2012, incluindo os editais desses certames, seus termos de referência e todos os pareceres técnicos e jurídicos utilizados para elaborar e justificar essas licitações (peça 132, p.1) .
16. Por meio do Ofício 904/2015-PRESI, de 23/3/2015 (peça 134) , a Valec encaminhou a este Tribunal, em mídia digital, as informações requisitadas, relativas aos Pregões 4/2011, 11/2012, 8/2013 e 9/2013 e à Concorrência Internacional 4/2012.
17. Considerando as informações prestadas pela Valec e em atendimento ao item 9.3 do Acórdão 2593/2013-TCU-Plenário, a então SecobHidroferrovia realizou a identificação, qualificação e audiência dos responsáveis pelos Pregões 4/2011 e 11/2012, e pela Concorrência 4/2012 e, também, dos responsáveis pela elaboração dos termos de referência, quais sejam:
a) Pregão 4/2011:
a.1) Gustavo Henrique Malaquias (CPF XXX.221.186-XX) . Ofício 1168/2015-TCU/SeinfraHidroferrovia (peça 167) e Ofício 566/2017-TCU/SeinfraPortoFerrovia (peça 187) .
 a.2) Luiz Carlos Oliveira Machado (CPF XXX.706.987-XX) . Ofício 1169/2015-TCU/SeinfraHidroferrovia (peça 166) .
b) Concorrência 4/2012:
b.1) Luís Fellipe Arrussul de Melo (CPF XXX.647.043-XX) . Ofício 1170/2015-TCU/SeinfraHidroferrovia (peça 165) .
b.2) Osíris dos Santos (CPF XXX.361.401-XX) . Ofício 1172/2015-TCU/SeinfraHidroferrovia (peça 163) .
b.3) Célia Maria de Oliveira Rodrigues (CPF XXX.489.736-XX) . Ofício 1173/2015-TCU/SeinfraHidroferrovia (peça 162) .
c) Pregão 11/2012:
c.1) Luís Fellipe Arrussul de Melo (CPF XXX.647.043-XX) . Ofício 1170/2015-TCU/SeinfraHidroferrovia (peça 165) .
c.2) Télio Henrique Macêdo e Souza (CPF XXX.451.176-XX) . Ofício 1171/2015-TCU/SeinfraHidroferrovia (peça 164) .
c.3) Osíris dos Santos (CPF XXX.361.401-XX) . Ofício 1172/2015-TCU/SeinfraHidroferrovia (peça 163) .
18. Desta forma, esta instrução busca analisar as razões de justificativa dos responsáveis pela elaboração e aprovação dos termos de referência dos Pregões 04/2011 e 11/2012 e da Concorrência 04/2012 da Valec, buscando dar cumprimento as determinações exaradas a esta unidade técnica no item 9.3.2 do Acórdão 2593/2013-TCU-Plenário.
EXAME TÉCNICO
19. A respeito do Pregão 04/2011 da Valec, foram promovidas as audiências do Sr. Gustavo Henrique Malaquias, por meio do Ofício 1168/2015-TCU/SeinfraHidroferrovia (peça 167) e do Ofício 566/2017-TCU/SeinfraPortoFerrovia (peça 187) , e do Sr. Luiz Carlos Oliveira Machado, por meio do Ofício 1169/2015-TCU/SeinfraHidroferrovia (peça 166) .
20. Sobre a Concorrência 4/2012 da Valec, foram ouvidos em audiência o Sr. Luís Fellipe Arrussul de Melo, por meio do Ofício 1170/2015-TCU/SeinfraHidroferrovia (peça 165) ; o Sr. Osíris dos Santos, por meio do Ofício 1172/2015-TCU/SeinfraHidroferrovia (peça 163) ; e a Sra. Célia Maria de Oliveira Rodrigues, por meio do Ofício 1173/2015-TCU/SeinfraHidroferrovia (peça 162) .
21. Por último, relativo ao Pregão 11/2012, foram promovidas as audiências do Sr. Luís Fellipe Arrussul de Melo, por meio do Ofício 1170/2015-TCU/SeinfraHidroferrovia (peça 165) ; do Sr. Télio Henrique Macêdo e Souza, por meio do Ofício 1171/2015-TCU/SeinfraHidroferrovia (peça 164) ; e do Sr. Osíris dos Santos, por meio do Ofício 1172/2015-TCU/SeinfraHidroferrovia (peça 163) .
22. Acrescente-se que os Srs. Luís Fellipe Arrussul de Melo e Osíris dos Santos figuram como responsáveis tanto na Concorrência 4/2012 como no Pregão 11/2012 e foram instados, cada um em único oficio, a apresentarem suas razões de justificativa sobre ambos certames. 
I. Pregão 4/2011
23. Inicialmente destaca-se sobre o Pregão 4/2011 que o responsável pela elaboração do Termo de Referência e seus anexos foi o Sr. Gustavo Henrique Malaquias, na condição de Superintendente de Construção da Valec, conforme se observa no Memorando 038-01/2011-SUCON e no próprio Termo de Referência (peça 138, p. 23-43) .
24. A aprovação do Termo de Referência e dos seus anexos foi realizada por Luiz Carlos de Oliveira Machado, na condição de Diretor de Engenharia da Valec, conforme se observa no Memorando 038-01/2011-SUCON (peça 138, p. 7-21) .
25. O Termo de Referência do Pregão 4/2011 previa a aquisição em lote único de 244.597 toneladas de trilhos (peça 138, p.25) . Dessa forma as audiências buscam esclarecer as justificativas para as quantidades pretendidas, optando pelo não parcelamento do objeto licitado, considerando o disposto na súmula TCU 247 e que a Lei 8.666/1993, com aplicação subsidiária à Lei do Pregão (Lei 10.520/2002) , estabelece que o parcelamento deverá ocorrer sempre que possível, tendo por finalidade aproveitar as peculiaridades do mercado, sem perder de vista a economicidade (art. 15, inciso IV) , bem como "o melhor aproveitamento dos recursos disponíveis no mercado, sem perda da economia de escala" (art. 23, § 1º) . 
26. Insta salientar que, no âmbito do Fiscobras 2011, foi realizado Levantamento de Auditoria sobre o Pregão 4/2011 (TC Processo 002.509/2011-3) no qual foi realizada análise das razões da ausência de parcelamento do objeto licitado, entre outros assuntos. As conclusões desse Levantamento de Auditoria estão no Acórdão 3171/2011-TCU-Plenário.
I.1 Responsável Luiz Carlos Oliveira Machado
I.1.1 Argumentos
27. O responsável tomou ciência do aludido ofício, conforme documento constante da peça 175, tendo apresentado, tempestivamente, suas razões de justificativa, de acordo com documentos constante da peça 185.
28. Inicialmente o responsável afirma que "a Valec entende que o fornecimento total do objeto por uma só empresa propicia uma vantagem incontestável sob o ponto de vista econômico, qual seja o aproveitamento da economia de escala" (peça 185, p. 2) .
29. Argumenta que a obrigatoriedade do fracionamento depende de viabilidade técnica da divisão e dos benefícios econômicos, o que não era o caso do pregão em análise. Explica que o objetivo da Valec era a redução dos preços a serem pagos e que o fracionamento eliminaria esse ganho. Completa sua argumentação explicando que a Valec ampliou a competitividade permitindo a formação de consórcios com número ilimitado de participantes e a participação de empresas estrangeiras e o somatório de atestados.
30. O responsável anexou cópia do Relatório Parcial de Julgamento do Pregão Presencial Internacional 8/2013 (peça 185, p.6) , no qual foi adotado o fracionamento em três lotes do mesmo trecho, argumentando que naquele caso não houve aumento da competitividade.
31. Em seguida apresenta o Memorando 21-08-2011-SUCUN, de 5/8/2011 (peça 185, p.13-16) , elaborado pelo Superintendente de Construção, José Francisco Tomé Fernandes, que sugeriu a revogação do procedimento licitatório Pregão Presencial 4/2011. Posteriormente o pregão foi efetivamente revogado.
32. Conclui suas razões de justificativa explicitando novamente sua posição de "que o fracionamento da licitação não aumentou a competitividade da licitação" (peça 185, p. 3) .
I.1.2 Análise das razões de justificativa
33. Sobre os argumentos apresentados pelo responsável de que o não parcelamento proporcionaria uma vantagem incontestável à Valec e de que a possibilidade de formação de consórcios aumentaria a competitividade, reproduzo trecho do voto do Exmo. Sr. Ministro-Relator Walton Alencar Rodrigues, condutor do Acórdão 2593/2013-TCU-Plenário, neste mesmo processo (peça 109, p.3) : 
Embora a lei corretamente preserve e respeite a autonomia do administrador, no estabelecer as regras para as licitações, bem como o parcelamento do objeto, quando devidamente fundamentado, no caso concreto, para compra de tamanho montante, de centenas de milhões de reais, a discricionariedade da Valec era zero, nula, nenhuma, e a adoção do parcelamento era absolutamente imperiosa e impositiva ao gestor para a legalidade de toda a ação administrativa. 
Em síntese, a ausência do parcelamento, neste caso concreto, com a indicativa presença da única e vencedora licitante, privilegiada no contexto geral, gerou a nulidade de todo o procedimento, constituindo vício insanável, porquanto - como na prática se verificou - deu azo à participação de um único pretendente, exclusivamente aquele capaz de suprir a exagerada demanda, concentrada em uma única compra, pretendente que já era ou poderia ser muito de antemão conhecido, o que implicou a violação de vários princípios constitucionais, relativos à legalidade e à moralidade administrativa.
34. Ressalte-se que no âmbito do processo administrativo que originou o Pregão 4/2011, não há nenhum estudo comparativo ou elemento que indique que o parcelamento em um lote para cada ferrovia, no mínimo, acarretaria a perda da economia de escala.
35. Para que não seja adotado o parcelamento, que em regra é obrigatório, conforme já exposto, deve ser feito e ser parte integrante do processo estudo que ateste a inviabilidade técnica e (ou) econômica. Esse estudo, portanto, deve ser empreendido pelo órgão que busca a contratação, na fase interna da licitação, visando a auxiliar a Administração na escolha dos instrumentos adequados ao alcance dos seus fins públicos.
36. 79. Todavia, a Valec negligenciou no processo que culminou na licitação em análise e lançou edital para a contratação em lote único de 244.597 toneladas de trilhos, sem a comprovação técnica ou econômica de que o parcelamento dessa contratação seria inviável.
37. O responsável mencionou em sua resposta o Relatório Parcial de Julgamento do Pregão Presencial Internacional 8/2013 (peça 185, p.6) , como forma de comprovar que o fracionamento não proporcionou aumento da competitividade. O fracionamento em lotes no Pregão 8/2013 criou condições para que três consórcios disputassem os lotes em questão. Verifica-se que somente um consórcio de fato concorreu no Pregão 4/2011, sem nenhuma empresa internacional, visto que o primeiro colocado, dos dois participantes, estava com sanção vigente aplicada pela Empresa de Correios e Telégrafos (ECT) , o que impedia sua contratação.
38. Por outro lado, o responsável Luiz Carlos Oliveira Machado, no relatório do Acórdão 3171/2011-TCU-Plenário, que tratou desse mesmo certame, também foi relacionado entre os responsáveis naquela ocasião e a unidade técnica propôs: 
b) aplicar ao Sr. Luiz Carlos Oliveira Machado (CPF XXX.706.987-XX) , a multa prevista no art. 58, inciso II, da Lei 8.443/1992, por aprovar tecnicamente a minuta do edital do Pregão 4/2011 da Valec com irregularidades (restrições à competitividade da licitação, em dissonância com o disposto no art. 30 e no art. 3º, § 1º, inciso I, da Lei 8.666/1993 e Súmula 263 do TCU; ausência do devido parcelamento, em confronto com o preceituado no art. 23, § 1º da Lei 8.666/1993 e Súmula 247 do TCU; e ausência do orçamento detalhado nos autos do procedimento licitatório, em confronto com o previsto no art. 3º, inciso III, da Lei 10.520/2002, combinado com o art. 8º, inciso II, do Decreto 3.555/2000) , fixando-lhe o prazo de 15 (quinze) dias a contar da notificação, para que efetue e comprove, perante este Tribunal, o recolhimento da respectiva quantia aos cofres do Tesouro Nacional; (grifo nosso) 
39. O Exmo Min. Relator Augusto Nardes, no voto condutor do Acórdão 3171/2011-TCU-Plenário, adotou entendimento divergente e não acatou a proposta de apenação do responsável:
7. Diante dessas circunstâncias e considerando que os atos praticados terminaram por não produzir quaisquer efeitos financeiros, deixo de acatar a proposta de apenação dos responsáveis oferecida pela 4ª Secob, mesmo porque, durante todo o processo, os responsáveis buscaram seguir as orientações técnicas dadas pelo TCU, contribuindo inclusive para o desfazimento do certame.
8. De qualquer modo, quanto ao mérito, acolho, na essência, as principais conclusões da unidade especializada.
40. Ante ao exposto, será proposta a rejeição das razões de justificativa do Sr. Luiz Carlos Oliveira Machado, por ter aprovado o Termo de Referência e anexos do Pregão 4/2011, com a quantidade indicada no item 3.1 do Termo de Referência em lote único, optando pelo não parcelamento do objeto licitado, desconsiderando o disposto na Súmula TCU 247 e na Lei 8.666/1993, com aplicação subsidiária à Lei 10.520/2002.
41. O Termo de Referência do Pregão 4/2011, aprovado pelo Diretor de Engenharia, Luiz Carlos de Oliveira Machado já analisado pelo Plenário do TCU no Acórdão 3.171/2011. Esta unidade técnica mantém o entendimento de que as razões de justificativa apresentadas não afastam a irregularidade apontada ao responsável. Porém, naquela ocasião o Tribunal decidiu pela não aplicação da multa prevista no art. 58, II da Lei 8.443/1992 por entender que os atos praticados terminaram por não produzir quaisquer efeitos financeiros.
I.2 Responsável Gustavo Henrique Malaquias
I.2.1 Argumentos
42. O Sr. Gustavo Henrique Malaquias tomou ciência do Ofício 1168/2015-TCU/SeinfraHidroferrovia em 24/12/2015, conforme documento constante da peça 174 e não apresentou razões de justificativa quanto às irregularidades verificadas. Posteriormente, em 17/11/2017, foi emitido o Ofício 566/2017-TCU/SeinfraPortoFerrovia (peça 187) e o responsável tomou ciência em 28/11/2017 (peça 188) , apresentando suas razões de justificativa de acordo com documentos constante da peça 189.
43. O responsável inicia suas razões de justificativa ratificando a defesa apresentada na Sindicância Trabalhista 00190.224741/2011-57 da Controladoria Geral da União (CGU) , apesar de não anexar aos autos a defesa apresentada a CGU naquela ocasião.
44. Argumenta que não era autoridade competente responsável pelo certame e que, portanto, não deve responder por atos praticados por autoridades diversas. Afirma que as autoridades que devem ser responsabilizadas são os gestores imediatos e mediatos, visto que se encontrava subordinados a estes, quais sejam o Diretor Presidente, o Diretor de Engenharia, o Diretor Administrativo, o Gerente de licitações e o Coordenador responsável pela área jurídica. 
45. Ressalta que em nenhum momento foi citado no Acórdão 3171/2011-TCU-Plenário e nem na Sindicância da Valec 351/2011.  Afirma que tanto no Memorando 38-01/2011-SUCON quanto no Termo de Referência do Pregão 4/2011 seguiu as regras fornecidas pela Valec, extraídas de editais anteriores, e que todas as informações foram encaminhadas a consideração e aprovação superior, solicitando, por fim, a sua exclusão do rol de responsáveis.
I.1.2 Análise das razões de justificativa
46. O responsável exercia o cargo de Superintendente de Construção na Valec na época dos fatos. As evidências presentes nos autos são contrárias ao argumento de que o responsável não era autoridade competente responsável pelo certame. O Memorando 38-01/2011-Sucon de 9/1/2011 (peça 138, p.7-21) é o ato administrativo formal que dá início ao processo licitatório. O Termo de referência (peça 138, p.23-43) e especificamente o item 3.1 do Termo de Referência (peça 138, p.25) , que propõe a aquisição em lote único, com ausência de parcelamento, é a origem da irregularidade, que foi posteriormente aprovada por instâncias superiores.
47. Ainda sobre o argumento de que não tinha competência para definir as regras do certame licitatório, a afirmação não procede, pois ocupava cargo de confiança, Superintende de Construção, e tinha como uma de suas obrigações regimentais examinar a regularidade de todas as cláusulas constantes na referida minuta.
48. O regimento Interno da Valec, versão aprovada em 23/6/2005 estabelecia as seguintes atribuições para a Superintendência de Construção: 
3.2. Superintendência de Construção 
Atribuições: 
¿ Cumprir e fazer cumprir as determinações da Diretoria de Engenharia, bem como as diretrizes e políticas funcionais estabelecidas; 
¿ Executar e / ou gerenciar os contratos de serviços de engenharia; 
¿ Elaborar o planejamento do empreendimento; 
¿ Promover o acompanhamento físico/financeiro do empreendimento; 
¿ Executar o plano de suprimento aprovado pela Diretoria-Executiva; 
¿ Proceder ao levantamento junto à Superintendência de Projeto de quantitativos e especificações; 
¿ Gerenciar contratos de fornecimento; inspeção/diligenciamento; 
¿ Coordenar a entrega de fornecimentos de material na obra; 
¿ Realizar a análise econômico-financeira de pleitos contratuais; 
¿ Calcular o reajustamento das medições; 
¿ Elaborar o levantamento dos preços unitários de serviços, materiais e equipamentos; 
¿ Setorizar os custos dos lotes (infra-estrutura e superestrutura) ; 
¿ Emitir quadro de acompanhamento de custos por item orçamentário; relação de unidade de área; 
¿ Analisar e confeccionar a composição de preços unitários dos serviços/obras de engenharia; 
¿ Definir e implantar o Plano de Centro de Custos de Engenharia; 
¿ Acompanhar a elaboração do orçamento econômico-financeiro do empreendimento; 
49. Percebe-se que o Superintendente de Construções tem importantes atribuições nas contratações realizadas pela Valec, por essa razão o responsável não tem razão quando afirma que não tinha competência. Não resta dúvidas que seus atos seriam aprovados por outras instâncias, o que não exclui sua parcela de responsabilidade. 
50. Sobre não ter sido punido na sindicância instaurada no âmbito da Valec e no Acórdão 3171/2011-TCU-Plenário, transcrevo aqui trecho do Parecer 120/2016 - ASJUR/CGU-PR  elaborado pela Assessoria Jurídica da Advocacia Geral da União junto ao Ministério da Transparência, Fiscalização e Controle (peça 190, p.16) :
66. No que diz respeito ao fato de ele não ter sido citado na Sindicância instaurada no âmbito da VALEC - Engenharia, Construções e Ferrovias S.A.. é importante esclarecer que tal procedimento não foi instaurado com o objetivo de apurar as irregularidades aqui tratadas (envolvendo a empresa Dismaf Distribuidora de Manufaturados Ltda.) , razão pela qual seu nome não foi citado naquele apuratório. 
67. Já em relação ao Acórdão nº 3.171/2011, a Comissão de Sindicância esclareceu que seu nome não foi citado nesse julgado porque o trabalho desenvolvido pelo Tribunal de Contas da União - TCU tem por finalidade fazer o julgamento das contas prestadas pelos gestores públicos, ou seja, não há análise a respeito da ocorrência de crime ou de infrações de natureza disciplinar. Por isso, consideramos que tal argumento é falacioso e não merece ser acolhido.
68. Consequentemente, concluímos que ele praticou falta grave, cuja pena cabível seria a de demissão por justa causa, por ter descumprido deveres contidos no Manual que trata das relações de Emprego da VALEC - Engenharia, Construções e Ferrovias S.A. (versão de novembro de 1988 - fls. 518v-537v / volume III) , bem como praticado as faltas graves previstas nas alíneas "b" e "e" do artigo 482, da Consolidação das Leis do Trabalho - CLT (Decreto-Lei n° 5.452, de 1° de maio de 1943) , in verbis:
51. Ainda sobre o parecer da ASJUR/CGU-PR, o responsável somente não sofreu a penalidade por uma lacuna legal, pois ele havia se afastado do cargo através de uma dispensa a pedido e não restaram medidas a serem adotadas com base nas regras contidas na Lei 8.112/1990 (peça 190, p.17) .
69. Considerando que o Senhor Gustavo Henrique Malaquias foi desligado voluntariamente da VALEC - Engenharia, Construções e Ferrovias S.A. e tendo em vista que não previsão legal ou regulamentar para a punição de ex-dirigentes dessa empresa estatal, poderíamos sugerir a aplicação analógica do artigo 135, caput e parágrafo único, da Lei nº 8.112, de 11 de dezembro de 1990, para que fosse realizada a conversão da dispensa a pedido na penalidade de dispensa por justa causa.
70. Ocorre que o nosso Ordenamento Jurídico estabelece que a aplicação de uma pena somente é possível se estiver prevista expressamente em lei, não sendo possível o uso de analogia para uma condenação (princípio da legalidade estrita ou da reserva legal) , ou seja, não é possível adotar qualquer medida punitiva com base nas regras contidas na Lei nº 8.112, de 11 de dezembro de 1990.
52. Percebe-se, portanto, a ausência nas razões de justificativa de qualquer justificativa por ter sido adotada a opção pelo não parcelamento do objeto licitado, desconsiderando o disposto na Súmula TCU 247 e na Lei 8.666/1993, com aplicação subsidiária à Lei do Pregão (Lei 10.520/2002) . O parcelamento deve ocorrer sempre que possível, com a finalidade de aproveitar as peculiaridades do mercado e sem perder de vista a economicidade, segundo o inciso IV do art. 15 da Lei 8.666/1993. Além disso, o art. 23, §1º, do mesmo normativo define que o parcelamento visa o melhor aproveitamento dos recursos disponíveis no mercado, sem perda da economia de escala.
53. Ante ao exposto, será proposta a rejeição das razões de justificativa do Sr. Gustavo Henrique Malaquias, pela elaboração do Termo de Referência e anexos da Pregão 4/2011 conduzida pela Valec, com a quantidade indicada no item 3.1 do Termo de Referência, em lote único, optando pelo não parcelamento do objeto licitado, desconsiderando a Súmula TCU 247 e  a Lei 8.666/1993, com aplicação subsidiária à Lei do Pregão (Lei 10.520/2002) , que determina que o parcelamento deverá ocorrer sempre que possível, com a finalidade de aproveitar as peculiaridades do mercado, sem perder de vista a economicidade (art. 15, inciso IV) , bem como "o melhor aproveitamento dos recursos disponíveis no mercado, sem perda da economia de escala" (art. 23, § 1º) .
54. Considerando que o Tribunal já analisou o Pregão 4/2011 e a conduta do Sr. Luiz Carlos de Oliveira Machado, superior imediato que aprovou Termo de Referência por ele elaborado, e optou pela não apenação, esta unidade técnica entende que a conduta de Gustavo Henrique Malaquias deve ser julgada da mesma forma.
II. Concorrência 4/2012
55. O Responsável pela elaboração do Termo de Referência e seus anexos foi Luís Fellipe Arrussul de Melo, Assessor da Superintendência de Construção, conforme as evidências: Processo 51402.010201/2012-11: Termo de Referência (peça 155, p. 168-217) , item 6.1 do Termo de Referência (peça 155, p. 169) . 
56. A aprovação do Termo de Referência e anexos foi realizada por Osíris dos Santos, Superintendente de Construção, conforme as evidências: Processo 51402.010201/2012-11: Memorando 636-2012-SUCON, de 12/7/2012 (peça 157, p. 111) e Memorando 641-2012-SUCON, de 10/7/2012 (peça 157, p. 138) . 
57. O Termo de Referência da Concorrência 4/2012 passou por uma segunda aprovação realizada por Célia Maria de Oliveira Rodrigues, Diretora de Engenharia, de acordo com as evidências: Processo 51402.010201/2012-11: Memorando 621-2012-SUCON, de 10/7/2012 (peça 157, p. 1.193) e Memorando 641-2012-SUCON, de 10/7/2012 (peça 157, p. 138) .
II.1 Responsável Luís Fellipe Arrussul de Melo
II.1.1 Argumentos
58. O responsável tomou ciência do aludido ofício, conforme documento constante da peça 172, tendo apresentado, tempestivamente, suas razões de justificativa, de acordo com documentos constante da peça 176.
59. Inicia suas razões de justificativa afirmando que seus argumentos dizem respeito tanto a Concorrência 4/2012 quanto ao Pregão 11/2012. 
60. Sobre a obrigatoriedade de parcelamento, destaca que, houve parcelamento do objeto tanto na Concorrência 4/2012, quanto no Pregão 11/2012, ambos em relação ao edital de Pregão 4/2011. O Pregão 4/2011 previa a aquisição de 244.000 toneladas de trilhos para atender as ferrovias Extensão Sul da Ferrovia Norte-Sul e a Ferrovia de Integração Oeste-Leste e a entrega nos locais de implantação dos trilhos. Nas Concorrências 4/2012 e Pregão 11/2012, o volume foi reduzido para um lote de aproximadamente 95.000 toneladas, apenas para a Extensão Sul da Ferrovia Norte-Sul e entrega no terminal portuário.
61. Ainda sobre a possibilidade técnica e econômica de parcelamento, compara o lote de 95.000 toneladas com os Pregões 10/2006 e 15/2006, ambos da Valec, respectivamente de 63.000 e 60.000 toneladas, mostrando que o lote de 95.000 toneladas foi mais próximo do lote desses outros pregões do que do lote proposto no Pregão 4/2011, de 244.000 toneladas. Continua afirmando desconhecer qualquer métrica que referencie o tamanho de lote de aquisição de trilhos, mas que esse mercado é caracterizado por retornos crescentes de escala e reduzir mais o tamanho do lote provocaria perda de economias de escala.
62. A respeito da existência de retornos crescentes de escala no mercado siderúrgico, afirma que tal situação se enquadra na exceção ao parcelamento, prevista no § 1°, do art. 23, da Lei 8.666/1993. Apresenta ainda panorama do mercado internacional siderúrgico, concluindo que o parcelamento do lote de 95.000 tonelada não necessariamente estimularia a concorrência.
63. Em relação à afirmação de que a quantidade demandada pelo Termo de Referência excederia às quantidades importadas entre 2007 e 2011, aponta que o Brasil retomou os investimentos no setor de construção ferroviária após décadas de estagnação no setor, então não se trata de um investimento contínuo, mas de picos de investimento. Reforça sua afirmação apresentando a seguinte informação:
 (...) segundo dados do sistema AliceWeb, do Ministério do Desenvolvimento, Indústria e Comércio Exterior (MDIC) , em 2010 foram despendidos US$ 422.839.652 com compra de trilhos, relativos à importação de 492.439 toneladas de trilhos, demonstrando volumes e valores muito superiores ao lote de 95 mil toneladas pretendido nos termos de referências aqui questionados. (peça 176, p.10) 
64. Destaca ainda que o Brasil não produz trilhos desde 1996 e que a capacidade mínima para a implantação de um laminador desse tipo é da ordem de 500.000 toneladas por ano. Portanto a demanda por 95.000 toneladas não seria suficiente para atrair o interesse da indústria nacional na fabricação de trilhos. Por outro lado, mostra que a demanda de 95.000 toneladas não restringe a concorrência a participação somente dos fornecedores chineses e que vários outros produtores teriam capacidade de fornecer tal demanda.
65. Por fim, destaca que o edital da Concorrência 4/2012 foi objeto de um pedido de impugnação pela empresa Dismaf e que este Tribunal de Contas, com base na teoria da desconsideração expansiva da personalidade jurídica, identificou a Dismaf como de mesma procedência que a PNG. Portanto não caberia o posicionamento de que o Termo de Referência foi direcionado à Dismaf ou à PNG.
II.1.2 Análise das razões de justificativa
66. Anteriormente ao Pregão 4/2012, o TCU realizou levantamento cujo objeto constituiu no exame do Pregão 4/2011, realizado pela Valec, que deu origem ao Acórdão 3171/2011-TCU-Plenário, com a seguinte determinação: 
9.1. determinar à Valec Engenharia, Construções e Ferrovias S.A. que, nas futuras licitações para a aquisição de trilhos:
9.1.1. observe que o parcelamento do objeto em tantas parcelas quantas se comprovarem técnica e economicamente viáveis é regra imposta pelos arts. 15, inciso IV, e 23, § 1º, da Lei nº 8.666, de 1993, e visa ao melhor aproveitamento dos recursos disponíveis no mercado e à ampliação da competitividade, sem perda da economia de escala, de modo que a decisão de não parcelar, caso adotada, deve se basear em estudos técnicos formais que justifiquem a opção adotada pela administração (grifo nosso) .
67. Analisando o Termo de Referência da Concorrência 4/2012 elaborado pelo responsável, percebe-se que a determinação emanada no Acórdão 3171/2011-TCU-Plenário no item 9.1.1 foi descumprida. Primeiramente porque, apesar do quantitativo de aquisição menor, a aquisição foi novamente proposta em lote único (peça 155, p. 169, item 6.1) . Segundo porque não foi baseada em estudos técnicos formais. Não consta no Processo Valec 51402.010202/2012-11, que deu origem ao procedimento licitatório em questão, nenhum estudo que justifique a aquisição de 97.164,00 toneladas de trilho em lote único como lote ideal para aproveitar as vantagens da economia de escala. Portanto, a justificativa de que houve parcelamento do objeto tanto na Concorrência 4/2012, quanto no Pregão 11/2012, ambos em relação ao Pregão 4/2011, não prospera. Da mesma forma que, devido a ausência de estudos técnicos formais, não prosperam os argumentos de que o parcelamento causaria a perda dos retornos crescentes de escala.
68. O responsável continua suas razões de justificativa abordando as variações da magnitude dos investimentos no setor de construção ferroviária. Após, apresenta a condição da indústria nacional, que no momento da licitação estava estagnada. Por fim, aborda questões sobre a impugnação impetrada pela empresa Dismaf. Apesar da relevância desses tópicos, eles não se referem diretamente ao foco desta instrução. 
69. Ante ao exposto, será proposta a rejeição das razões de justificativa do Sr. Luís Fellipe Arrussul de Melo, pela elaboração do Termo de Referência e anexos da Concorrência 4/2012 conduzida pela Valec, com a quantidade indicada no item 6.1 do Termo de Referência, em lote único, optando pelo não parcelamento do objeto licitado. A elaboração do Termo de Referência desconsiderou determinação disposta no Acórdão 3171/2011-TCU-Plenário,   assim como a Súmula TCU 247 e  a Lei 8.666/1993, com aplicação subsidiária à Lei do Pregão (Lei 10.520/2002) , que determina que o parcelamento deverá ocorrer sempre que possível, com a finalidade de aproveitar as peculiaridades do mercado, sem perder de vista a economicidade (art. 15, inciso IV) , bem como "o melhor aproveitamento dos recursos disponíveis no mercado, sem perda da economia de escala" (art. 23, § 1º) .
II.2 Responsável Osíris dos Santos
II.2.1 Argumentos
70. O responsável tomou ciência da audiência, conforme documento constante da peça 171, tendo apresentado, tempestivamente, suas razões de justificativa, de acordo com documentos constante da peça 178.
71. O responsável inicia suas razões de justificativa esclarecendo que sua obrigação regimental, tanto na Concorrência 4/2012 quanto no Pregão 11/2012 era definir tecnicamente o perfil do trilho, ou seja, características técnicas. Alega que se havia inconsistências legais nesses certames, elas deveriam ter sido verificadas e corrigidas ou pela Superintendência de Licitações e Contratos ou pela Assessoria Jurídica. Observa ainda que nenhuma delas é subordinada a Diretoria de Engenharia.
72. Continua suas alegações detalhando atribuições do regimento interno da Valec e mostrando que cabe a Gerência de Licitações: "elaborar os editais de aquisição de material, contratação de serviços e realização de obras, mediante licitação e submeter à aprovação do Superintendente" (peça 178, p.6) . Argumenta que não se envolveu com os aspectos técnico-gerenciais da licitação e que sua aprovação ao Termo de Referência foi estritamente referente aos aspectos técnicos dos trilhos a serem licitados. Destaca ainda o envolvimento da Diretoria de Engenharia nos certames licitatórios tem como escopo único as especificações técnicas.
73. Ainda sobre as competências do regimento interno, afirma que se foi desconsiderada a Súmula TCU 247 e a Lei 8.666/1993, a Asjur - Assessoria Jurídica é que deveria ser responsabilizada, pois ao analisar e aprovar estes editais não verificou corretamente o cumprimento desses dispositivos legais. 
74. Quanto ao questionamento da opção pelo não parcelamento do objeto, o responsável discorda da afirmação. Justifica que tanto na Concorrência 4/2012 como no Pregão 11/2012 houve, em cada licitação, dois parcelamentos. O primeiro foi em relação a quantidade de trilhos, que separou as aquisições de trilhos das Ferrovias EF-334 (FIOL) e EF-151 (FNS-Extensão Sul) . O segundo foi a parte logística da entrega dos trilhos.
75. Sobre o mercado de trilhos, lembra que não existiam fabricantes no Brasil e, portanto, estavam a mercê do mercado internacional. Explica que, por isso, não era tarefa simples aproveitar as peculiaridades desse mercado sem perder de vista a economicidade, e que não havia na Valec um especialista que pudesse definir a melhor estratégia de aquisição.
76. Encerra as razões de justificativa analisando sua responsabilidade objetiva. Afirma que sua atuação acontecia em nível gerencial e que não se poderia exigir dele acuidade precisa no exame de documentos com mesmo nível de detalhe que os analistas e técnicos. Nesse sentido, a aprovação aos Termos de Referência (Concorrência 4/2012 e Pregão 11/2012) deu-se com presunção de regularidade e do saneamento de pendências pelos diferentes setores da empresa. Nesse sentido, afirma que sua atuação foi compatível com as atribuições do cargo, não se podendo atribuir má-fé ou prejuízo ao erário.
II.2.2 Análise das razões de justificativa
77. A respeito da argumentação inicial de que a responsabilidade por verificar e corrigir inconsistências no edital era da Assessoria Jurídica ou da Superintendência de Licitações e Contratos, a jurisprudência do Tribunal tem o entendimento pacificado de que não é possível se elidir de responsabilidade com base em pareceres técnicos ou jurídicos, como se percebe no voto condutor do Acórdão 341/2015-TCU-Plenário, de relatoria do Min. Raimundo Carreiro: 
Como afirmei em voto na Sessão Plenária de 12/02/2014, é entendimento pacificado neste Tribunal que pareceres técnicos e jurídicos não vinculam o gestor, uma vez que são apenas uma contribuição para o processo decisório (Acórdão 277/2004-TCU-Plenário) . Assim, no caso em exame, reitero o posicionamento por mim adotado no sentido de ser incabível alegar respaldo em pareceres a fim de elidir responsabilidade por ato ou omissão irregular (Acórdão 250/2014-TCU-Plenário, Relator Ministro André de Carvalho; Acórdão 3241/2013-TCU-Plenário, Relator Ministro Walton Alencar Rodrigues; Acórdão 7312/2013-TCU-Segunda Câmara, Relator Ministro Aroldo Cedraz) .
78. Ainda sobre uma possível omissão da Superintendência de Licitações, pondera-se que o entendimento jurisprudencial firmado por esta Corte de Contas é o de que as atribuições dos membros da Comissão Permanente de Licitações - CPL são intrinsecamente ligadas à fase externa dos procedimentos licitatórios. 
79. Por esta razão, é razoável que para ocorrer a responsabilização do gestor da área de licitações ou dos membros da CPL, há que se: (i) comprovar que o membro participou efetivamente da definição do item irregular; ou, (ii) verificar que a regra estabelecida era manifestamente ilegal. Hipóteses ausentes dos autos.
80. O responsável não concorda com a afirmação de que não houve parcelamento, porém, analisando o Termo de Referência da Concorrência 4/2012, percebe-se que a determinação emanada no Acórdão 3171/2011-TCU-Plenário no item 9.1.1 foi descumprida. Primeiramente porque apesar do quantitativo de aquisição menor, a aquisição foi novamente proposta em lote único (peça 155, p. 169, item 6.1) . Segundo porque não foi baseada em estudos técnicos formais. Não consta no Processo Valec 51402.010202/2012-11 (Concorrência 4/2012) , nem no Processo Valec 51402.026035/2012-29 (Pregão 11/2012) , nenhum estudo que justifique a aquisição de 97.164,00 toneladas de trilho em lote único como lote ideal para aproveitar as vantagens da economia de escala. Portanto, a justificativa de que houve parcelamento do objeto tanto na Concorrência 4/2012, quanto no Pregão 11/2012, ambos em relação ao Pregão 4/2011, não prospera.  
81. Sobre o mercado internacional de trilhos, o responsável faz uma pertinente observação a respeito de sua complexidade e de que não é tarefa simples definir uma estratégia para aquisições de grande porte de trilho, aproveitando as peculiaridades do mercado, sem perder de vista a economicidade, como no caso em análise. Porém, se a Valec não dispunha em seu quadro de um especialista capaz de definir a melhor estratégia para atender essas premissas, seria esperado que fosse contratado um estudo externamente. Em outras palavras, a ausência de uma especialista para elaborar um estudo técnico formal para embasar a forma de aquisição escolhida pela Administração da Valec não elide a responsabilização, pelo contrário, reforça a irregularidade da escolha da aquisição em lote único.
82. Por fim, não cabe o argumento de que a atuação do Sr. Osíris dos Santos se dava em nível gerencial e que, por isso, não se poderia exigir dele acuidade ao analisar aspectos técnicos do Termo de Referência.  Em recente decisão da Primeira Câmara deste Tribunal este tema foi tratado, como se depreende do Acórdão 3881/2017-TCU-Primeira Câmara, de relatoria do Min. Bruno Dantas: 
 (...) os atos de aprovar o termo de referência e de autorizar as contratações funcionam como etapas de controle e de vinculação de responsabilidade em relação aos procedimentos previamente adotados no processo, não representando mera formalidade.
83. Ante ao exposto, será proposta a rejeição das razões de justificativa do Sr. Osíris dos Santos, pela aprovação do Termo de Referência e anexos da Concorrência 4/2012 conduzida pela Valec, com a quantidade indicada no item 6.1 do Termo de Referência, em lote único, optando pelo não parcelamento do objeto licitado, desconsiderando o que determina o Acórdão 3171/2011-TCU-Plenário e o disposto na súmula TCU 247 e a Lei 8.666/1993, com aplicação subsidiária à Lei do Pregão (Lei 10.520/2002) , que deverá ocorrer sempre que possível, com a finalidade de aproveitar as peculiaridades do mercado, sem perder de vista a economicidade (art. 15, inciso IV) , bem como "o melhor aproveitamento dos recursos disponíveis no mercado, sem perda da economia de escala" (art. 23, § 1º) .
II.3 Responsável Célia Maria de Oliveira Rodrigues
II.3.1 Argumentos
84. A responsável tomou ciência da audiência, conforme documento constante da peça 173, tendo apresentado, tempestivamente, suas razões de justificativa, de acordo com documentos constantes da peça 184.
85. A Sra. Célia Maria de Oliveira Rodrigues apresentou suas razões de justificativa e destacou, preliminarmente, que sua atuação se limitou a análise técnica da necessidade e viabilidade de aquisição dos trilhos e que a ela cabia, dentro do escopo de suas funções, apenas a análise técnica do material, não podendo lhe ser imputada responsabilidade pela análise jurídica.
86. A responsável afirma que devido a revogação da licitação ocorreu a perda do objeto. Apresenta documentação mostrando que foi a própria Valec quem revogou a concorrência, inclusive antes do conhecimento das propostas. Acrescenta que a revogação ocorreu dentro da discricionariedade de oportunidade e conveniência, não representando assunção de ilegalidade. Ainda sobre a revogação, explica que ela não retroage no tempo, mas que como o ato ainda não tinha produzido nenhum efeito, é como se ele nunca houvesse existido.
87. Argumenta que se o edital foi revogado dentro do escopo da lei, baseado em um julgamento de oportunidade e conveniência, não há como se falar em prática imprópria. Explica que se a administração da Valec entendeu que havia uma forma melhor de realizar a operação e, por isso, realizou a revogação, na verdade tal ato mostra zelo e competência, buscando o interesse público.
88. Sobre o questionamento de que não houve parcelamento, argumenta que, ao contrário da conclusão do Acórdão 2593/2013-TCU-Plenário, em relação ao Pregão 4/2011 houve sim parcelamento, tanto em relação ao lote como em relação a forma de entrega. O Pregão 4/2011 previa aquisição de 244.000 toneladas de trilho, já a Concorrência 4/2012 previa 95 mil toneladas. Encerra esse ponto alegando que o lote de 95 mil toneladas buscava preservar o erário, na busca de preservar a economia de escala.
89. Continua sua defesa abordando os questionamentos sobre viabilidade técnica, garantia da qualidade e ganho de escala e sobre pluralidade de licitantes. Destaca não haver parâmetro métrico fixado sobre aquisição de trilho que defina grande ou pequeno volume, mas que é notório que esse mercado é caracterizado por retornos crescentes de escala. Explica que 500.000 toneladas/ano é a capacidade mínima para um laminador de trilhos ser viável economicamente e que, por isso, não seria razoável afirmar que em uma aquisição de 95.000 toneladas houve direcionamento ou restrição a competitividade, pois diversos produtores poderiam se habilitar a concorrer.
90. Ainda sobre a aquisição em lote único, destaca a finalidade de assegurar a garantia da qualidade e a conveniência da padronização e dos parâmetros físico-químicos do material a ser adquirido.
91. A responsável afirma que, em relação a Concorrência 4/2012, há ausência de direcionamento. Justifica que tal conclusão foi baseada no Pregão 4/2011, mas que não se aplica a concorrência da qual a declarante teve participação. Apresenta dados de que várias outras empresas teriam capacidade instalada compatível para participar da licitação. 
92. Por fim, alega que como a empresa Dismaf entrou com uma impugnação ao edital da Concorrência 4/2012 e que, considerando que o próprio TCU, com base na teoria da desconsideração expansiva da personalidade jurídica, identificou a Dismaf como de mesma procedência que a PNG, não caberia o posicionamento de houve favorecimento a PNG.
93. O último tópico de suas razões de justificativa aborda as competências específicas de seu cargo com base no regimento interno da Valec. Destaca que dentro das suas atribuições como Diretora de Engenharia cabia a análise da aquisição sob o ponto de vista técnico e que sua aprovação ao Termo de Referência limitou-se a esses aspectos. Argumenta que não seria possível para a área de engenharia garantir parâmetros legais e normativos do edital. 
94. Conclui que se houve desrespeito a Súmula 247-TCU ou a Lei 8.666/1993, quem deveria ser responsabilizado é a Asjur (Assessoria Jurídica) , pois é ela que detém a capacidade e competência específica de analisar os aspectos de legalidade do procedimento licitatório.
 II.3.2 Análise das razões de justificativa
95. A responsável afirma que devido a revogação houve perda do objeto. Porém a doutrina do Direito Administrativo entende que a revogação de ato administrativo produz outros efeitos. Nas palavras de Hely Lopes Meirelles:
A revogação é a supressão de um ato administrativo legítimo e eficaz, realizada pela Administração por não mais lhe convir sua existência. Toda revogação pressupõe, portanto, um ato legal e perfeito. (...) A revogação opera da data em diante (ex nunc) . Os efeitos que a precederam, esses permanecem de pé. O ato revogado, havendo revestido todos os requisitos legais, nada justificaria negar-lhe efeitos operados ao tempo de sua vigência. " (Direito Administrativo Brasileiro - Hely Lopes Meirelles - 18ª edição, p.184-186) (grifo nosso) .
96. Situação semelhante ocorreu em uma auditoria realizada no Departamento Nacional de Infraestrutura de Transportes (Dnit) , na qual foram identificadas diversas irregularidades em uma licitação e o edital foi revogado pelo Dnit. No julgamento dessa auditoria, o Min. Augusto Sherman, no voto condutor do Acórdão 3275/2012-TCU-Plenário afirmou: "Ademais, e considerando que a revogação do edital não elimina a necessidade de apreciação das irregularidades praticadas pelos gestores, a eventual resposta do responsável à audiência que lhe foi dirigida em razão do referido acórdão 2.837/2012 também deverá ser apreciada nestes autos". Dessa forma, considera-se que revogação não gerou a perda do objeto desta instrução.
97. A Sra. Célia Maria de Oliveira Rodrigues não concorda com a afirmação de que não houve parcelamento, porém, analisando o Termo de Referência da Concorrência 4/2012, percebe-se que a determinação emanada no Acórdão 3171/2011-TCU-Plenário, no item 9.1.1, foi descumprida. Primeiramente porque, apesar do quantitativo de aquisição menor, a aquisição foi novamente proposta em lote único (peça 155, p. 169, item 6.1) . Segundo, porque não foi baseada em estudos técnicos formais. Não consta no Processo Valec 51402.010202/2012-11, que deu origem ao procedimento licitatório em questão, nenhum estudo que justifique a aquisição de 97.164,00 toneladas de trilho em lote único como lote ideal para aproveitar as vantagens da economia de escala. Portanto, a justificativa de que houve parcelamento do objeto na Concorrência 4/2012 em relação ao Pregão 4/2011 não prospera.
98. Sobre o argumento de que a obrigatoriedade do fracionamento depende de viabilidade técnica da divisão e dos benefícios econômicos, há de se ressaltar, conforme vasta jurisprudência pacificada sobre o tema, que a regra é o parcelamento. Compras em lote único, sem parcelamento, apresentam-se como exceção, devendo ser baseadas em estudos técnicos que demonstrem a inviabilidade do parcelamento ou a perda da economia de escala. Não consta nos autos estudo técnico formal que justifique a opção não parcelamento do objeto.
99. Na sequência foram abordadas questões sobre a impugnação impetrada pela empresa Dismaf e a respeito da ausência de direcionamento do certame. Apesar da relevância desses tópicos, eles não se referem diretamente ao foco desta instrução, que é a aquisição em lote único com ausência de parcelamento.
100. Sobre a responsabilidade inerente a Diretoria de Engenharia, não cabe o argumento de que a atuação da Sra. Célia Maria de Oliveira Rodrigues se dava a nível gerencial e que, por isso, não se poderia exigir dela acuidade ao analisar aspectos técnicos do Termo de Referência.  Em recente decisão, este tema foi tratado neste Tribunal, como se depreende do Acórdão 3881/2017-TCU-Primeira Câmara, de relatoria do Min. Bruno Dantas: 
 (...) os atos de aprovar o termo de referência e de autorizar as contratações funcionam como etapas de controle e de vinculação de responsabilidade em relação aos procedimentos previamente adotados no processo, não representando mera formalidade.
101. Por fim, a responsável afirma que se houve desrespeito a Súmula 247-TCU ou a Lei 8.666/1993, a responsabilidade por verificar e corrigir tais inconsistências era da Assessoria Jurídica. Porém a jurisprudência do Tribunal tem o entendimento pacificado de que não é possível se elidir de responsabilidade com base em pareceres técnicos ou jurídicos, como se percebe no voto condutor do Acórdão 341/2015-TCU-Plenário, de relatoria do Min. Raimundo Carreiro: 
Como afirmei em voto na Sessão Plenária de 12/02/2014, é entendimento pacificado neste Tribunal que pareceres técnicos e jurídicos não vinculam o gestor, uma vez que são apenas uma contribuição para o processo decisório (Acórdão 277/2004-TCU-Plenário) . Assim, no caso em exame, reitero o posicionamento por mim adotado no sentido de ser incabível alegar respaldo em pareceres a fim de elidir responsabilidade por ato ou omissão irregular (Acórdão 250/2014-TCU-Plenário, Relator Ministro André de Carvalho; Acórdão 3241/2013-TCU-Plenário, Relator Ministro Walton Alencar Rodrigues; Acórdão 7312/2013-TCU-Segunda Câmara, Relator Ministro Aroldo Cedraz) .
102. Ante ao exposto, será proposta a rejeição das razões de justificativa do Sr. Célia Maria de Oliveira Rodrigues, pela aprovação do Termo de Referência e anexos da Concorrência 4/2012 conduzida pela Valec, com a quantidade indicada no item 6.1 do Termo de Referência, em lote único, optando pelo não parcelamento do objeto licitado, desconsiderando o que determina o Acórdão 3171/2011-TCU-Plenário e o disposto na súmula TCU 247 e que a Lei 8.666/1993, com aplicação subsidiária à Lei do Pregão (Lei 10.520/2002) , que deverá ocorrer sempre que possível, com a finalidade de aproveitar as peculiaridades do mercado, sem perder de vista a economicidade (art. 15, inciso IV) , bem como "o melhor aproveitamento dos recursos disponíveis no mercado, sem perda da economia de escala" (art. 23, § 1º) .
III. Pregão 11/2012
103. O responsável pela elaboração do Termo de Referência e anexos foi Luís Fellipe Arrussul de Melo, Superintendente de Planejamento e Obras, conforme as evidências: Processo Valec 51402.026035/2012-29: Termo de Referência (peça 141, p. 5-87, peça 142, p. 1-87, peça 143, p. 1-53) , item 6.1 do Termo de Referência (peça 141, p. 13) . 
104. A revisão do Termo de Referência e anexos foi realizada por Télio Henrique Macêdo e Souza, Superintendente de Planejamento e Obras - Interino, conforme evidências: Processo Valec 51402.026035/2012-29: Termo de Referência Revisado (peça 149, p. 35- 94, peça 150, p. 1-94, peça 151, p. 1-85) , item 7.1 do Termo de Referência revisado (peça 149, p. 51) 
105. O Termo de Referência foi aprovado por Osíris dos Santos, Diretor de Engenharia, conforme evidências: Processo 51402.026035/2012-29: Despacho de 17/10/2012 (peça 143, p. 69) , Memorando 122-2012/SUPLAN, de 14/11/2012 (peça 149, p. 33) .
III.1 Responsável Luís Fellipe Arrussul de Melo
III.1.1 Argumentos
106. O responsável Luís Fellipe Arrussul de Melo apresentou suas razões de justificativa (peça 176) abordando conjuntamente a Concorrência 4/2012 e o Pregão 11/2012. Em ambos processos licitatórios ele foi o responsável pela elaboração do Termo de Referência e suas razões de justificativa já foram analisadas nesta instrução entre os itens 58 a 69.
III.1.2 Análise das razões de justificativa
107. Os argumentos apresentados pelo responsável já foram analisados e, tratando especificamente do Pregão 11/2012, não há elementos em suas razões de justificativa que levem ao acatamento dos seus argumentos.
108. Ante ao exposto, será proposta a rejeição das razões de justificativa do Sr. Luís Fellipe Arrussul de Melo, pela elaboração do Termo de Referência e anexos do Pregão 11/2012 conduzido pela Valec, com a quantidade indicada no item 6.1 do Termo de Referência (peça 141, p.13) , em lote único, optando pelo não parcelamento do objeto licitado, desconsiderando o que determina o Acórdão 3171/2011-TCU-Plenário e o disposto na súmula TCU 247 e que a Lei 8.666/1993, com aplicação subsidiária à Lei do Pregão (Lei 10.520/2002) , que deverá ocorrer sempre que possível, com a finalidade de aproveitar as peculiaridades do mercado, sem perder de vista a economicidade (art. 15, inciso IV) , bem como "o melhor aproveitamento dos recursos disponíveis no mercado, sem perda da economia de escala" (art. 23, § 1º) .
III.2 Responsável Télio Henrique Macêdo e Souza 
III.2.1 Argumentos
109. O responsável apresentou suas razões de justificativa referente a aprovação do Termo de Referência e anexos do Pregão 11/2012 (peça 179) .
110. Inicia afirmando que sua obrigação regimental era definir tecnicamente o perfil do trilho, ou seja, características técnicas. Alega que se havia inconsistências legais nesse certame, elas deveriam ter sido verificadas e corrigidas ou pela Superintendência de Licitações e Contratos ou pela Assessoria Jurídica. Observa ainda que nenhum desses setores é subordinado a Diretoria de Engenharia.
111. Continua detalhando as atribuições do regimento interno da Valec, mostrando que cabe a Gerência de Licitações: "elaborar os editais de aquisição de material, contratação de serviços e realização de obras, mediante licitação e submeter à aprovação do Superintendente" (peça 179, p.6) . Argumenta que não se envolveu com os aspectos técnico-gerenciais da licitação e que sua aprovação ao Termo de Referência foi estritamente referente aos aspectos técnicos dos trilhos a serem licitados. Destaca ainda o envolvimento da Diretoria de Engenharia nos certames licitatórios tem como escopo único as especificações técnicas.
112. Ainda sobre as competências do regimento interno, afirma que se foi desconsiderada a Súmula TCU 247 e a Lei 8.666/1993, a Asjur - Assessoria Júridica, é que deveria ser responsabilizada, pois ao analisar e aprovar estes editais não verificou corretamente o cumprimento desses dispositivos legais. 
113. Quanto ao questionamento da opção pelo não parcelamento do objeto, o responsável discorda da afirmação. Justificativas que no Pregão 11/2012 houve dois parcelamentos. O primeiro foi em relação a quantidade de trilhos, que separou as aquisições de trilhos das Ferrovias EF-334 (FIOL) e EF-151 (FNS-Extensão Sul) . O segundo foi a parte logística da entrega dos trilhos.
114. Sobre o mercado de trilhos, lembra que não existiam fabricantes no Brasil e, portanto, estavam a mercê do mercado internacional. Explica que, por isso, não era tarefa simples aproveitar as peculiaridades desse mercado sem perder de vista a economicidade, e que não havia na Valec um especialista que pudesse definir a melhor estratégia de aquisição.
115. Continua suas razões de justificativa analisando sua responsabilidade objetiva. Afirma que sua atuação acontecia em nível gerencial e que não se poderia exigir dele acuidade precisa no exame de documentos com mesmo nível de detalhamento que os analistas e técnicos. Nesse sentido, sua aprovação aos Termos de Referência deu-se com presunção de regularidade e do saneamento de pendências pelos diferentes setores da empresa. Nesse sentido, afirma que sua atuação foi compatível com as atribuições do cargo, não se podendo atribuir má-fé ou prejuízo ao erário.
III.2.2 Análise das razões de justificativa 
116. A respeito da argumentação inicial de que a responsabilidade por verificar e corrigir inconsistências no edital era da Assessoria Jurídica ou da Superintendência de Licitações e Contratos, a jurisprudência do Tribunal tem o entendimento pacificado de que não é possível se elidir de responsabilidade com base em pareceres técnicos ou jurídicos, como se percebe no voto condutor do Acórdão 341/2015-TCU-Plenário, de relatoria do Min. Raimundo Carreiro: 
Como afirmei em voto na Sessão Plenária de 12/02/2014, é entendimento pacificado neste Tribunal que pareceres técnicos e jurídicos não vinculam o gestor, uma vez que são apenas uma contribuição para o processo decisório (Acórdão 277/2004-TCU-Plenário) . Assim, no caso em exame, reitero o posicionamento por mim adotado no sentido de ser incabível alegar respaldo em pareceres a fim de elidir responsabilidade por ato ou omissão irregular (Acórdão 250/2014-TCU-Plenário, Relator Ministro André de Carvalho; Acórdão 3241/2013-TCU-Plenário, Relator Ministro Walton Alencar Rodrigues; Acórdão 7312/2013-TCU-Segunda Câmara, Relator Ministro Aroldo Cedraz) .
117. Ainda sobre uma possível omissão da Superintendência de Licitações, pondera-se que o entendimento jurisprudencial firmado por esta Corte de Contas é o de que as atribuições dos membros da Comissão Permanente de Licitações - CPL são intrinsecamente ligadas à fase externa dos procedimentos licitatórios. 
118. Por esta razão, é razoável que para ocorrer a responsabilização do gestor da área de licitações ou dos membros da CPL, há que se: (i) comprovar que o membro participou efetivamente da definição do item irregular; ou, (ii) verificar que a regra estabelecida era manifestamente ilegal. Hipóteses ausentes dos autos.
119. O responsável não concorda com a afirmação de que não houve parcelamento, porém, analisando o Termo de Referência do Pregão 11/2012, percebe-se que a determinação emanada no Acórdão 3171/2011-TCU-Plenário no item 9.1.1 foi descumprida. Primeiramente porque apesar do quantitativo de aquisição menor, a aquisição foi novamente proposta em lote único, conforme item 6.1 do Termo de Referência (peça 141, p. 13) . Segundo porque não foi baseada em estudos técnicos formais. Não consta no Processo Valec 51402.026035/2012-29, que deu origem ao procedimento licitatório em questão, nenhum estudo que justifique a aquisição de 95.436,00 toneladas de trilho em lote único como lote ideal para aproveitar as vantagens da economia de escala. Portanto, a justificativa de que houve parcelamento do objeto tanto no Pregão 11/2012, em relação ao Pregão 4/2011, não prospera.  
120. Sobre o mercado internacional de trilhos, o responsável faz uma pertinente observação a respeito de sua complexidade e de que não é tarefa simples definir uma estratégia para aquisições de grande porte de trilho, aproveitando as peculiaridades do mercado, sem perder de vista a economicidade, como no caso em análise. Porém, se a Valec não dispunha em seu quadro de um especialista capaz de definir a melhor estratégia para atender essas premissas, seria esperado que fosse contratado um estudo externamente. Em outras palavras, a ausência de uma especialista para elaborar um estudo técnico formal para embasar a forma de aquisição escolhida pela Administração da Valec não elide a responsabilização, pelo contrário, reforça a irregularidade da escolha da aquisição em lote único.
121. Por fim, não cabe o argumento de que o Sr. Télio Henrique Macêdo e Souza exercia cargo em nível gerencial e que, por isso, não se poderia exigir dele acuidade ao analisar aspectos técnicos do Termo de Referência.  Em recente decisão este tema foi tratado neste Tribunal, como se depreende do Acórdão 3881/2017-TCU-Primeira Câmara, de relatoria do Min. Bruno Dantas: 
 (...) os atos de aprovar o termo de referência e de autorizar as contratações funcionam como etapas de controle e de vinculação de responsabilidade em relação aos procedimentos previamente adotados no processo, não representando mera formalidade.
122. Ante ao exposto, será proposta a rejeição das razões de justificativa do Sr. Télio Henrique Macêdo e Souza, pela revisão do Termo de Referência e anexos do Pregão 11/2012 conduzida pela Valec, com a quantidade indicada no item 6.1 do Termo de Referência, em lote único, optando pelo não parcelamento do objeto licitado, desconsiderando o que determina o Acórdão 3171/2011-TCU-Plenário e o disposto na súmula TCU 247 e que a Lei 8.666/1993, com aplicação subsidiária à Lei do Pregão (Lei 10.520/2002) , que deverá ocorrer sempre que possível, com a finalidade de aproveitar as peculiaridades do mercado, sem perder de vista a economicidade (art. 15, inciso IV) , bem como "o melhor aproveitamento dos recursos disponíveis no mercado, sem perda da economia de escala" (art. 23, § 1º) .
III.3 Responsável Osíris dos Santos
III.3.1 Argumentos
123. O responsável Osíris dos Santos apresentou suas razões de justificativa (peça 178) abordando conjuntamente a Concorrência 4/2012 e o Pregão 11/2012. Em ambos processos licitatórios ele foi o responsável pela aprovação do Termo de Referência e sua defesa já foi analisada nesta instrução entre os parágrafos 70 a 83.
III.3.2 Análise das razões de justificativa
124. Os argumentos apresentados pelo responsável já foram analisados e, tratando especificamente do Pregão 11/2012, não há elementos em suas razões de justificativa que levem ao acatamento dos seus argumentos.
125. Ante ao exposto, será proposta a rejeição das razões de justificativa do Sr. Osíris dos Santos, pela aprovação do Termo de Referência e anexos do Pregão 11/2012 conduzido pela Valec, com a quantidade indicada no item 6.1 do Termo de Referência, em lote único, optando pelo não parcelamento do objeto licitado, desconsiderando o que determina o Acórdão 3171/2011-TCU-Plenário e o disposto na súmula TCU 247 e que a Lei 8.666/1993, com aplicação subsidiária à Lei do Pregão (Lei 10.520/2002) , que deverá ocorrer sempre que possível, com a finalidade de aproveitar as peculiaridades do mercado, sem perder de vista a economicidade (art. 15, inciso IV) , bem como "o melhor aproveitamento dos recursos disponíveis no mercado, sem perda da economia de escala" (art. 23, § 1º) .
CONCLUSÃO
126. Esta instrução teve por objetivo analisar as razões de justificativa dos responsáveis pela elaboração e aprovação dos termos de referência dos Pregões 4/2011 e 11/2012 e da Concorrência 4/2012 da Valec, buscando dar cumprimento às determinações exaradas a esta Unidade Técnica no item 9.3.2 do Acórdão 2593/2013-TCU-Plenário:
9.3.2. a identificação e qualificação dos responsáveis pelos pregões 4/2011, 4/2012 e 11/2012, incluídos os responsáveis pela elaboração dos termos de referência, e ouvi-los em audiência, para que apresentem razões de justificativa para as quantidades pretendidas, optando pelo não parcelamento do objeto licitado, considerando o disposto na súmula TCU 247 e que a Lei 8.666/1993, com aplicação subsidiária à Lei do Pregão (Lei 10.520/2002) , estabelece que ele deverá ocorrer sempre que possível, tendo por finalidade aproveitar as peculiaridades do mercado, sem perder de vista a economicidade (art. 15, inciso IV) , bem como "o melhor aproveitamento dos recursos disponíveis no mercado, sem perda da economia de escala" (art. 23, § 1º) .
127. O Termo de Referência do Pregão 4/2011, aprovado pelo Diretor de Engenharia, Luiz Carlos de Oliveira Machado já foi analisado pelo Plenário do TCU no Acórdão 3171/2011-TCU-Plenário. Esta unidade técnica mantém o entendimento de que as razões de justificativa apresentadas não afastam a irregularidade apontada ao responsável. Porém, naquela ocasião o Tribunal decidiu pela não aplicação da multa prevista no art. 58, inciso II da Lei 8.443/1992 por entender que os atos praticados terminaram por não produzir quaisquer efeitos financeiros.
128. Especificamente sobre o responsável Gustavo Henrique Malaquias, após a análise de suas razões de justificativa, em conjunto com a documentação acostada aos autos, entende-se que não foi afastada a irregularidade a ele imputada. Considerando que o Tribunal já analisou o Pregão 4/2011 e a conduta do Sr. Luiz Carlos de Oliveira Machado, superior imediato que aprovou Termo de Referência por ele elaborado, e optou pela não apenação, esta unidade técnica entende que a conduta de Gustavo Henrique Malaquias deve ser julgada da mesma forma.
129. Após a análise da documentação juntada aos autos e das razões de justificativa apresentadas, não foi afastada a irregularidade imputada aos responsáveis Luís Fellipe Arrussul de Melo, Télio Henrique Macêdo, Osíris dos Santos e Celia Maria de Oliveira Rodrigues, cabendo a aplicação de multa, nos termos do art. 58, inciso II, da Lei 8.443, de 16 de julho de 1992.
PROPOSTA DE ENCAMINHAMENTO
130. Ante o exposto, submetem-se os autos à consideração superior, propondo:
a) rejeitar as razões de justificativa apresentadas por Luiz Carlos Oliveira Machado a respeito do Pregão 4/2011;
b) rejeitar as razões de justificativa apresentadas por Gustavo Henrique Malaquias a respeito do Pregão 4/2011;
c) rejeitar as razões de justificativa apresentadas por Luís Fellipe Arrussul de Melo a respeito da Concorrência 4/2012 e do Pregão 11/2012;
d) rejeitar as razões de justificativa apresentadas por Osíris dos Santos a respeito da Concorrência 4/2012 e do Pregão 11/2012;
e) rejeitar as razões de justificativa apresentadas por Celia Maria de Oliveira Rodrigues sobre a Concorrência 4/2012;
f) rejeitar as razões de justificativa apresentadas Télio Henrique Macêdo sobre o Pregão 11/2012;
g) aplicar ao Sr. Luís Fellipe Arrussul de Melo (CPF XXX.647.043-XX) , pelas infrações relacionadas a Concorrência 4/2012 e ao Pregão 11/2012, a multa prevista no art. 58, II, da Lei 8.443/1992, fixando-lhe o prazo de 15 (quinze) dias, a contar das notificação, para que comprove, perante o Tribunal (art. 214, inciso III, alínea "a", do Regimento Interno/TCU) , o recolhimento da dívida ao Tesouro Nacional, atualizada monetariamente desde a data do acórdão que vier a ser proferido até a data do efetivo recolhimento, se for paga após o vencimento, na forma da legislação em vigor;
h) aplicar ao Sr. Osíris dos Santos (CPF XXX.361.401-XX) , pelas infrações relacionadas a Concorrência 4/2012 e ao Pregão 11/2012, a multa prevista no art. 58, II, da Lei 8.443/1992, fixando-lhe o prazo de 15 (quinze) dias, a contar das notificação, para que comprove, perante o Tribunal (art. 214, inciso III, alínea "a", do Regimento Interno/TCU) , o recolhimento da dívida ao Tesouro Nacional, atualizada monetariamente desde a data do acórdão que vier a ser proferido até a data do efetivo recolhimento, se for paga após o vencimento, na forma da legislação em vigor;
i) aplicar a Sra. Célia Maria de Oliveira Rodrigues (CPF XXX.489.736-XX) , pelas infrações relacionadas a Concorrência 4/2012, a multa prevista no art. 58, II, da Lei 8.443/1992, fixando-lhe o prazo de 15 (quinze) dias, a contar das notificação, para que comprove, perante o Tribunal (art. 214, inciso III, alínea "a", do Regimento Interno/TCU) , o recolhimento da dívida ao Tesouro Nacional, atualizada monetariamente desde a data do acórdão que vier a ser proferido até a data do efetivo recolhimento, se for paga após o vencimento, na forma da legislação em vigor;
j) aplicar ao Sr. Télio Henrique Macêdo e Souza (CPF XXX.451.176-XX) , pelas infrações relacionadas ao Pregão 11/2012, a multa prevista no art. 58, II, da Lei 8.443/1992, fixando-lhe o prazo de 15 (quinze) dias, a contar das notificação, para que comprove, perante o Tribunal (art. 214, inciso III, alínea "a", do Regimento Interno/TCU) , o recolhimento da dívida ao Tesouro Nacional, atualizada monetariamente desde a data do acórdão que vier a ser proferido até a data do efetivo recolhimento, se for paga após o vencimento, na forma da legislação em vigor;
k) autorizar, desde logo, nos termos do art. 28, inciso II, da Lei 8.443/1992, a cobrança judicial das dívidas caso não atendidas as notificações;
l) dar ciência do acórdão que vier a ser proferido ao representante e à Valec, destacando que o relatório e o voto que fundamentam a deliberação ora encaminhada podem ser acessados por meio do endereço eletrônico www.tcu.gov.br/acordaos e que, caso tenham interesse, o Tribunal pode encaminhar-lhes cópia desses documentos sem quaisquer custos.

8.1. Isabela Felix de Sousa Ferreira (28481/OAB-GO) e outros, representando Valec Engenharia, Construções e Ferrovias S.A.  
8.2. Cintia Batista Angelini Carvalho (33265/OAB-DF) e outros, representando PNG Brasil Produtos Siderúrgicos Ltda.  
8.3. Bárbara Ignez Caroni Reis (172685/OAB-SP) e outros, representando GF Consultoria Em Informática e Eventos Ltda.

Não atuou.

REPRESENTAÇÃO. LICITAÇÃO PARA AQUISIÇÃO DE TRILHOS. NÃO PARCELAMENTO DO OBJETO. SUPOSTO DIRECIONAMENTO DO CERTAME. MEDIDA CAUTELAR PARA PARALISAÇÃO DOS PROCEDIMENTOS LICITATÓRIOS. OITIVA. REVOGAÇÃO DO PREGÃO PELA VALEC. CONHECIMENTO. PROCEDÊNCIA PARCIAL. DETERMINAÇÕES. CIÊNCIA. AUDIÊNCIA DOS RESPONSÁVEIS. ACOLHIMENTO DAS RAZÕES DE JUSTIFICATIVA.

REPRESENTAÇÃO (REPR)

Secretaria de Fiscalização de Infraestrutura Portuária e Ferroviária (SeinfraPor).

Trata-se de representação formulada pela empresa GF Consultoria em Informática Ltda., em vista de supostas irregularidades no Pregão Presencial Internacional 11/2012, realizado pela Valec Engenharia, Construções e Ferrovias S.A. (Valec) , para fornecimento de trilhos, destinados a trecho da estrada de ferro EF-151 (Ferrovia Norte-Sul) , no valor orçado de R$ 321.505.443,64.
O certame foi suspenso em 5/2/2013, por meio de medida cautelar deste Relator, que condicionou a continuidade do processo à apreciação de mérito desta representação (peças 22 e 44) . 
Em 19/4/2013, o Pregão 11/2012 foi revogado pela Valec (peça 73, p. 174) .
O certame questionado nestes autos decorreu da revogação do Pregão 4/2011, objeto dos Acórdãos 933/2011 e 3.171/2011, ambos do Plenário do TCU. 
Por meio do Acórdão 2593/2013-TCU-Plenário, o TCU apreciou o mérito deste processo, como transcrevo:
9.2 determinar à Valec Engenharia, Construções e Ferrovias S/A, com fundamento no art. 250, inciso II, do Regimento Interno/TCU que, em futuros procedimentos licitatórios desta natureza: 
9.2.1 efetue o parcelamento do objeto da licitação em tantas parcelas quantas se comprovarem técnica e economicamente viáveis, por tratar-se de norma imposta pelos arts. 15, inciso IV, e 23, § 1º, da Lei 8.666/1993 e pela súmula TCU 247, necessariamente aplicável ao caso concreto;
9.2.2. esclareça quais os quesitos mínimos de habilitação exigidos perante o Sistema de Cadastramento Unificado de Fornecedores (Sicaf) , em observância ao art. 40, inciso VII, da Lei 8.666/1993;
9.2.3. abstenha-se de utilizar o IGP-M como índice de reajuste, adotando índice que retrate a variação efetiva do custo de produção, conforme o art. 40, inciso XI, da Lei 8.666/1993;
9.2.4. encaminhe a esta Corte de Contas, no prazo de quinze dias a contar da publicação da futura licitação, a documentação comprobatória das providências adotadas;
9.3. determinar à SecobHidroferrovia:
9.3.1. o monitoramento das determinações com base no art. 4º, inciso I, da Portaria Segecex 27, de 19 de outubro 2009;  
9.3.2. a identificação e qualificação dos responsáveis pelos pregões 4/2011, 4/2012 e 11/2012, incluídos os responsáveis pela elaboração dos termos de referência, e ouvi-los em audiência, para que apresentem razões de justificativa para as quantidades pretendidas, optando pelo não parcelamento do objeto licitado, considerando o disposto na súmula TCU 247 e que a Lei 8.666/1993, com aplicação subsidiária à Lei do Pregão (Lei 10.520/2002) , estabelece que ele deverá ocorrer sempre que possível, tendo por finalidade aproveitar as peculiaridades do mercado, sem perder de vista a economicidade (art. 15, inciso IV) , bem como "o melhor aproveitamento dos recursos disponíveis no mercado, sem perda da economia de escala" (art. 23, § 1º) ; 
Analisa-se, neste momento, o cumprimento ao determinado por meio do item 9.3.2 do decisum, que resultou na audiência dos seguintes responsáveis:
a) Pregão 4/2011:
a.1) Gustavo Henrique Malaquias, Superintendente de Construção da Valec, pela elaboração do Termo de Referência e seus anexos do Pregão 4/2011 com a quantidade indicada no item 3.1 do Termo de Referência em lote único, optando pelo não parcelamento do objeto licitado (peça 167) ;
a.2) Luiz Carlos Oliveira Machado, Diretor de Engenharia da Valec, pela aprovação do Termo de Referência e seus anexos do Pregão 4/2011 com a quantidade indicada no item 3.1 do Termo de Referência em lote único, optando pelo não parcelamento do objeto licitado (peça 166) ;
b) Concorrência 4/2012:
b.1) Luís Fellipe Arrussul de Melo, Assessor da Superintendência de Construção, pela elaboração do Termo de Referência e seus anexos da Concorrência 4/2012 com a quantidade indicada no item 6.1 do Termo de Referência, em lote único, optando pelo não parcelamento do objeto licitado (peça 165) ;
b.2) Osíris dos Santos, Superintendente de Construção da Valec, pela aprovação do Termo de Referência e seus anexos da Concorrência 4/2012 com a quantidade indicada no item 6.1 do Termo de Referência em lote único, optando pelo não parcelamento do objeto licitado (peça 163) ;
b.3) Célia Maria de Oliveira Rodrigues, pela aprovação do Termo de Referência e seus anexos da Concorrência 4/2012 com a quantidade indicada no item 6.1 do Termo de Referência em lote único, optando pelo não parcelamento do objeto licitado (peça 162) ;
c) Pregão 11/2012:
c.1) Luís Fellipe Arrussul de Melo, Assessor da Superintendência de Construção, pela aprovação do Termo de Referência e seus anexos do Pregão 11/2012 com a quantidade indicada no item 3.1 do Termo de Referência em lote único, optando pelo não parcelamento do objeto licitado (peça 165) ;
c.2) Télio Henrique Macêdo e Souza, Superintendente interino de Planejamento e Obras, pela revisão do Termo de Referência e seus anexos sem alteração do objeto do Pregão 11/2012 e com a quantidade indicada no item 7.1 do Termo de Referência Revisado em lote único, optando pelo não parcelamento do objeto licitado (peça 164) ; 
c.3) Osíris dos Santos, Superintendente de Construção da Valec, pela aprovação do Termo de Referência e seus anexos do Pregão 11/2012 com a quantidade indicada no item 6.1 do Termo de Referência em lote único e pelo item 7.1 do Termo de Referência Revisado em lote único, optando pelo não parcelamento do objeto licitado (peça 163) ;
Os responsáveis foram chamados a justificar-se, conforme o caso, pela elaboração, revisão ou aprovação dos termos de referência que subsidiaram os pregões 4/2011, 4/2012 e 11/2012, o que deixou de observar o Enunciado 247 da Súmula de Jurisprudência deste Tribunal e o previsto na Lei 8.666/1993, aplicável subsidiariamente à Lei 10.520/2002, acerca do parcelamento do objeto, a fim de "aproveitar as peculiaridades do mercado, sem perder de vista a economicidade (art. 15, inciso IV) , bem como o melhor aproveitamento dos recursos disponíveis no mercado, sem perda da economia de escala (art. 23, § 1º) ".
II
Relativamente ao Pregão 4/2011, foram ouvidos em audiência Gustavo Henrique Malaquias e Luiz Carlos de Oliveira Machado, pela elaboração e aprovação, respectivamente, do termo de referência, que previu a aquisição de 244.597 toneladas de trilhos, em lote único (peça 138, p.25) .
Em resposta, Gustavo Henrique Malaquias ratificou defesa apresentada à Comissão de Sindicância Trabalhista 00190.024741/2011-57, da Controladoria Geral da União, no sentido de que o documento por ele produzido era "puramente técnico", submetido à consideração e aprovação dos superiores hierárquicos, no caso, a diretoria colegiada.  Informou, ainda, não ter sido citado na sindicância instituída pela Valec e no Acórdão 3171/2011-TCU-Plenário, proferido no âmbito do Fiscobras 2011, a partir de fiscalização sobre o certame em questionado. Por fim, requereu fosse excluído do rol de responsáveis (peça 189) .
Luiz Carlos de Oliveira Machado aduziu, em suas justificativas, que: (i) a contratação do objeto em um só lote traria "vantagem incontestável sob o ponto de vista econômico", com economia de escala e redução do custo médio; (ii) o fracionamento do objeto depende da viabilidade técnica e dos benefícios econômicos decorrentes, o que não se verificou nesse certame; (iii) no caso específico, buscou-se aumentar a competitividade por meio da admissão de empresas estrangeiras e da não limitação ao número de participantes dos consórcios que viessem a ser formados; (iv) o Pregão 4/2011 foi revogado, sem produzir efeitos (peça 185) .
A SeinfraPortoFerrovia refuta as alegações dos responsáveis. 
Quanto a Gustavo Henrique Malaquias, a unidade técnica aduz que o responsável exercia o cargo de Superintendente de Construções da Valec e foi o subscritor do Memorando 38-01/2011-Sucon, que deu início ao processo licitatório, que propunha, no termo de referência, a aquisição dos trilhos em lote único. Também descarta, em vista das atribuições definidas no Regimento Interno da Valec para o cargo que ocupava, a falta de competência arguida pelo responsável para definir as regras do certame. Por fim, destaca que o responsável deixou de ser punido, no âmbito da sindicância instaurada pela Valec, por impossibilidade legal, visto que havia se desligado, a pedido, da entidade. Conclui pela rejeição das razões de justificativa, com imputação da multa prevista no art. 58, inciso II, da Lei 8.443/1992.
No que se refere às alegações de Luiz Carlos de Oliveira Machado, a unidade técnica registra que, consoante os fundamentos do Acórdão 2593/2013-TCU-Plenário, proferido nestes autos, a ausência do parcelamento resultou em restrição à competição e na anulação do certame. Isso porque a opção pela contratação em lote único fere a regra do parcelamento e não foi justificada em estudo capaz de caracterizar a perda de economia de escala. Não obstante, considerando que o responsável deixou de ser apenado, pelos mesmos fatos, no âmbito do TC Processo 002.509/2011-3, pela ausência de efeitos financeiros, propõe rejeitar as razões de justificativa sem, contudo, aplicar-lhe a multa prevista no art. 58, inciso II, da Lei 8.443/1992.
III
Relativamente à Concorrência 4/2012, foram ouvidos em audiência Luís Fellipe Arrussul de Melo, Osíris dos Santos e Célia Maria de Oliveira Rodrigues. O primeiro pela elaboração e os outros pela aprovação do termo de referência que previu a aquisição de 97.164 toneladas de trilhos para a Ferrovia Norte-Sul (EF-151) , trecho compreendido entre Ouro Verde/GO e Estrela D'Oeste/SP (peça 155, p. 168-217, peça 157, p. 111-112 e 138) .
Luis Fellipe Arrussul de Melo arguiu que: (i) o objeto da Concorrência 4/2012 decorreu do parcelamento do objeto previsto anteriormente no Pregão 4/2011; (ii) o volume de trilhos estabelecido não diferia significativamente de aquisições anteriores promovidas pela Valec; (iii) desconhece "métrica" para calcular o tamanho ideal do lote para aquisição de trilhos; (iv) a produção de trilhos é caracterizada pelos "retornos crescente de escala", o que justifica a estrutura oligopolizada do mercado e a redução dos custos na medida em que a quantidade a ser adquirida aumenta; (v) o art. 23, § 1º, da Lei 8.666/1993 prevê exceção ao parcelamento das compras públicas sempre que houver perda de economia de escala;  (vi) há evidências que o fornecimento de materiais ferroviários não opera em livre concorrência; (vii) a referência à quantidade importada pelo Brasil entre 2007 e 2011 não pode ser tida como parâmetro comparativo, haja vista o baixo investimento no setor nesse período; (viii) desde 1996 não há produção de trilhos no Brasil; (ix) a Dismaf impugnou o edital da Concorrência 4/2012, o que afasta suposto direcionamento do edital (peça 176) .
Osíris dos Santos aduziu, em suas razões de justificativa, que: (i) os empreendimentos ferroviários requerem cuidados e obras de arte especiais que impõem "complexidade executiva" à implementação dos projetos; (ii) a complementação das vias já construídas, e consequente preservação do patrimônio existente, era considerado interesse público; (iii) a Ferrovia Norte Sul somente foi retomada, após 26 anos, por meio do Programa de Aceleração do Crescimento; (iv) os termos de referência do Pregão 11/2012 e da Concorrência 4/2012 foram elaborados pela Superintendência de Programação de Obras, vinculada à Diretoria de Engenharia (Diren) , cuja atribuição era definir as características técnicas do perfil do trilho; (v) desconhecia inconsistência legal no procedimento licitatório, o que teria que ser verificada e corrigida pela Superintendência de Licitações e Contratos ou pela Assessoria Jurídica, conforme demonstra por meio do Regimento Interno do Valec; (vi) a aprovação dos editais era competência do superintendente de licitações; (v) a elaboração do termo de referência estava de acordo com as competências da Superintendência de Programação de Obras; (vii) os trilhos especificados no Pregão 4/2011 foram desmembrados e resultaram em dois procedimentos licitatórios (Concorrência 4/2012 e Pregão 11/2012) , o que caracteriza o parcelamento do objeto, em que pese não ser considerado satisfatório pelo TCU; (ix) a Concorrência 4/2012 e o Pregão 11/2012 foram revogados pela Valec em 16/11/2012 (DOU, Seção 3, p. 362) e 19/4/2013 (DOU, Seção 3, p. 182) , respectivamente; (x) participou da formatação e aprovação dos termos de referência em estrita observância às suas competências técnicas, sem adentrar nas atribuições das outras áreas (peça 178) .
Célia Maria de Oliveira Rodrigues arguiu, em suas razões de justificativa, que: (i) a Concorrência 4/2012 foi revogada pela Valec antes de terem sido oferecidas propostas de eventuais licitantes; (ii) a revogação, assim como o lançamento do certame, são da competência da comissão de licitações e da correspondente diretoria; (iii) a revogação derivou do juízo de oportunidade e conveniência da Valec; (iv) como o certame não produziu efeitos, sua revogação corresponde a dizer que, na prática, jamais existiu; (v)  ante a perda do objeto, eventual penalização representa condenar o servidor "pelo que não fez"; (vi) os trilhos necessários especificados no Pregão 4/2011 foram desmembrados e resultaram em dois procedimentos licitatórios (Concorrência 4/2012 e Pregão 11/2012) , o que caracteriza o parcelamento do objeto; (vii) o volume de trilhos previsto na Concorrência 4/2012 representa menos de um quinto da capacidade anual mínima de uma siderúrgica, o que demonstra que o quantitativo não restringiu a competição; (viii) o Brasil não dispõe de produção nacional de trilhos; (ix) não é cabido pensar em suposto direcionamento da licitação em vista do número de empresas fornecedoras do mercado internacional, conforme exemplos que cita; (x) sua atuação foi adstrita à atribuição do cargo que desempenhava na Valec, relativo aos parâmetros técnicos do trilho a ser adquirido; (xi) o lançamento do edital foi precedido de análises técnicas, financeiras, jurídicas e foi ultimado pela Gerência de Licitações; (xii) a aprovação do termo de referência referiu-se aos aspectos de engenharia; (xiii) caberia à Assessoria Jurídica apontar os itens contrários à legalidade na formação do procedimento licitatório, como previsto no Regimento Interno da Valec que transcreveu; (xiv) a Assessoria Jurídica aprovou a Concorrência 4/2012; (xv) a elaboração do edital é atribuição da Gerência de Licitações, como especifica o Regimento Interno da Valec transcrito (peça 184) . 
A SeinfraPortoFerrovia refuta as alegações dos responsáveis. 
A partir do termo de referência subscrito por Luis Fellipe Arrussul de Melo, a unidade técnica entende que a determinação emanada pelo item 9.1.1 do Acórdão 3171/2011-TCU-Plenário, no sentido de basear a decisão de não parcelar em estudos técnicos formais que a justifiquem, foi descumprida. Isso porque a aquisição deu-se em lote único, mesmo que em menor quantidade ao anteriormente previsto no Pregão 4/2011. Entende que as alegações acerca das características do mercado fornecedor não dizem respeito ao que se trata nesta etapa processual. Conclui pela rejeição das razões de justificativa e imposição de sanção ao responsável com a multa prevista no art. 58, inciso II, da Lei 8.443/1992.
A unidade técnica aduz que Osíris dos Santos tenta elidir sua responsabilidade ao invocar a competência da Assessoria Jurídica ou da Superintendência de Licitações e Contratos para avaliar os termos do edital. Cita, nesse sentido, jurisprudência deste Tribunal segundo a qual "pareceres técnicos e jurídicos não vinculam o gestor, uma vez que são apenas uma contribuição para o processo decisório", consoante excerto do Acórdão 277/2004-TCU-Plenário. 
No caso dos membros da comissão permanente de licitação, suposta omissão somente ficaria caracterizada caso restasse comprovado que tais áreas deveriam participar da elaboração do edital. Assim, estando a falta de parcelamento está comprovada pela previsão de lote único, sem estudo técnico que a fundamente, propõe rejeitar as razões de justificativa do responsável e sancioná-lo com a multa prevista no art. 58, inciso II, da Lei 8.443/1992.
Sobre as justificativas apresentadas por Célia Maria de Oliveira Rodrigues, a unidade técnica defende, à luz da doutrina, que a revogação do ato administrativo não afasta possíveis efeitos, tampouco eventual responsabilização pelo TCU, consoante jurisprudência que cita. A aquisição em lote único, sem a necessária justificação do quantitativo fixado, caracteriza a falta de parcelamento. Aduz, ainda, que inferências acerca do mercado fornecedor não dizem respeito à etapa processual que se analisa e que o fato de a gestora ser da área de engenharia não afasta sua responsabilidade pelo certame. Conclui pela rejeição das razões de justificativa e imposição de sanção ao responsável com a multa prevista no art. 58, inciso II, da Lei 8.443/1992.
III
Em face do Pregão 11/2012, foram ouvidos em audiência Luís Fellipe Arrussul de Melo, Télio Henrique Macêdo e Souza e Osíris dos Santos, respectivamente, pela elaboração, revisão e aprovação do termo de referência que previu a aquisição de 95.436 toneladas de trilhos para a extensão sul da Ferrovia Norte Sul, entre Ouro Verde/GO e Estrela D'Oeste/SP (peça 155, p. 168-217, peça 157, p. 111-112 e 138) .
Télio Henrique Macêdo e Souza arguiu que: (i) agiu conforme a competência exigida para a função que desempenhava; (ii) definiu, no âmbito do termo de referência do Pregão 11/2012, as características técnicas do perfil do trilho; (iii) não cabia a ele avaliar a existência de eventual inconsistência legal, haja vista as competências da Superintendência de Licitações e Contratos e da Assessoria Jurídica, conforme previsto no Regimento Interno da Valec que transcreve; (iv) as competências da Diretoria de Engenharia e da Superintendência de Programação de Obras, de que era titular, não contempla serviços ligados ao processo licitatório; (v) os trilhos especificados no Pregão 4/2011 foram desmembrados e resultaram em dois procedimentos licitatórios (Concorrência 4/2012 e Pregão 11/2012) , o que caracteriza o parcelamento do objeto; (vi) o Brasil  não dispõe de fabricação nacional, o que requer a aquisição de trilhos junto ao mercado internacional; (vii) o Pregão 11/2012 foi revogado pela Valec em 19/4/2013 e não chegou a surtir efeitos; (viii)  no âmbito da Valec, as competências decisórias eram distribuídas nos variados setores existentes; (ix) a aprovação do termo de referência ateve-se às definições do trilho a ser adquirido (peça 179) .
Luís Fellipe Arrussul de Melo e Osíris dos Santos apresentaram razões de justificativa comuns para os dois certames. Os argumentos de Télio Henrique Macêdo e Souza são similares aos apresentados por Osíris dos Santos.
As análises e conclusões da SeinfraPortoFerrovias foram iguais às descritas anteriormente, pela rejeição das razões de justificativa e imposição de sanção aos responsáveis com a multa prevista no art. 58, inciso II, da Lei 8.443/1992.
IV
Resumidos os fatos, passo a decidir.
Inicialmente, faz-se necessário distinguir a forma como os processos para aquisição dos trilhos foram formalizados.
O Pregão 4/2011 teve início na Superintendência de Construção (Sucon) , subordinada à Diretoria de Engenharia (Diren) , em 9/1/2011 (peça 138, p. 6) . 
Ao demandar à Gerência Administrativa de Serviços Gerais (GEADM) a abertura de processo administrativo específico, Gustavo Henrique Malaquias submeteu à apreciação do Diretor de Engenharia, Luiz Carlos Oliveira Machado, o termo de referência (peça 138, p. 23-166) para a aquisição dos trilhos e as "condicionantes a serem consideradas no edital de licitação" (peça 138, p. 7-22) . 
Conquanto a aprovação dos termos do Memorando 38-01/2011-Sucon tenha sido formalizada pelo Diretor de Engenharia, todo o edital da licitação apresenta carimbo de visto da Assessoria Jurídica da Valec (Asjur) , representada por Rafael Giacometti (peça 139, p. 23-133) . As etapas de publicação dos avisos, comunicações, recebimento de e resposta às impugnações foram realizadas pela Gerência de Licitações e Contratos (Gelic) , com o apoio das áreas técnicas correspondentes (peça 140, p. 55, 129, entre outros) .
Como se depreende do Memorando 048/2011-GELIC (peça 140, p. 133) , ao ser questionado pelo TCU sobre a modalidade de licitação adotada (pregão presencial) , a Gelic explicita que a proposição inicial da Sucon foi referendada pelo Diretor Administrativo e Financeiro da Valec por meio do Memorando 15/2011-DIRAF.
A partir dos documentos juntados às peças 138-140, referentes ao Pregão 4/2011, obtidos pela unidade técnica por meio de diligência, não se pode remontar com precisão a sequência dos atos administrativos emitidos no âmbito do certame. Não obstante isso, o registro extraído do Memorando 048/2011-GELIC permite concluir que a manifestação final sobre os critérios adotados na licitação foi da área administrativa.  
Ademais, as conclusões havidas no âmbito do TC Processo 002.509/2011-3, quando a conduta imputada aos responsáveis foi avaliada e resultou na determinação 9.1.1 do Acórdão 3171/2011-TCU-Plenário, não podem ser afastadas e devem ser aplicadas para os dois responsáveis.
Naquela assentada, o voto condutor afastou a sanção dos responsáveis, dentre os quais Luiz Carlos Oliveira Machado, em vista da revogação do certame e de os atos praticados não terem produzido efeitos financeiros. Por coerência, Gustavo Henrique Malaquias não deve ser apenado nestes autos.
Ademais, os documentos juntados demonstram que o termo de referência e as propostas para o edital passaram pelo crivo da Assessoria Jurídica e da Gerência de Licitações e Contratos anteriormente à abertura do certame. Conquanto não haja aprovação formal dessas áreas e da Diretoria da Valec, é temerário concluir, a partir dos dados objetivos disponíveis, que a área de engenharia seja responsável pelo não parcelamento do objeto. 
Por essa razão, acolho, parcialmente, as razões de justificativa apresentadas por Gustavo Henrique Malaquias e Luiz Carlos de Oliveira Machado.
Observo, por oportuno, que a revogação do Pregão 4/2011 foi proposta pela Diren em 8/8/2011 (peça 185, p. 20) , o que efetivamente ocorreu em 26/8/2011 (DOU, Seção 3, p. 114) , anteriormente à prolação do Acórdão 3171/2011-TCU-Plenário.
V
A Concorrência 4/2012 teve início em 23/2/2012, com a apresentação do termo de referência e orçamentos desenvolvidos pela Sucon (peça 152, p. 4 a Peça 155, p. 149) . Como referenciado no termo de referência, o objetivo do documento era "estabelecer os parâmetros a serem observados pelas proponentes na elaboração da proposta para fabricação e fornecimento" dos trilhos a serem empregados no trecho especificado da FNS. Não há referência aos termos do edital.
Por intermédio da Diren, o termo de referência foi remetido à Diraf para início do processo de aquisição (peça 155, p. 151) . 
O Conselho de Administração da Valec aprovou, em 28/2/2012, a contratação (peça 155, p. 152-157) .
Em 10/7/2012, o Gerente de Licitações e Contratos encaminhou a minuta do Edital da Concorrência 4/2012 para análise da Asjur, e emissão de parecer (peça 156, p. 155) .
Por meio do Parecer 220/2012-ASJUR/BSB (peça 156, p. 156-157) , a Assessoria Jurídica registrou a adequação do edital aos arts. 40 e 41 da Lei 8.666/1993 e concluiu pela inexistência de impeditivo à realização do certame. O presidente anuiu ao encaminhamento e determinou as providências da Diretoria Administrativa e Financeira (Diraf) , a qual se subordina a Gelic (peça 156, p. 156-157) . 
Por fim, o certame foi revogado em 16/11/2012 (DOU, Seção 3, p. 362) . 
Está devidamente caracterizado que os responsáveis arrolados não tiveram participação na definição dos termos do edital. A separação das funções desempenhadas pela área de engenharia e a administrativa foi demonstrada, em que pese não ter sido juntado aos autos o Regimento Interno da Valec vigente à época. 
Tomando-se como referência as atribuições transcritas nas razões de justificativa apresentadas por Osíris dos Santos e Célia Maria de Oliveira Rodrigues, tem-se que a elaboração do edital competia à Gerência de Licitações e Contratos, enquanto o exame prévio dos editais cabia à Assessoria Jurídica. Por certo, a questão jurídica que ensejou as audiências não pode ser imputada aos responsáveis que estabeleceram os parâmetros técnicos dos trilhos a serem utilizados no trecho ferroviário estipulado.
Assim, no que se refere ao mérito das razões de justificativa apresentadas, a definição, no termo de referência, do quantitativo de trilhos necessário não vinculou o tipo de licitação e como se daria tal contratação. Tal definição ocorreu a posteriori, no âmbito dos setores administrativos competentes da Valec. 
Por essa razão, acolho as razões de justificativa apresentadas por Luís Fellipe Arrussul de Melo, Osíris dos Santos e Célia Maria de Oliveira Rodrigues.
  VI
Da mesma forma que a Concorrência 4/2012, o processo administrativo que deu origem ao Pregão 11/2012 teve início por solicitação na área técnica que desenvolveu o termo de referência, no caso a Superintendência de Planejamento de Obras, em 15/10/2012 (peça 141, p. 3 a peça 143, p. 55) .
O termo de referência, como referenciado, propôs-se a "estabelecer os parâmetros a serem adotados na elaboração da proposta para aquisição de 95.436 toneladas de trilhos UIC-60 a serem empregados na via permanente e em aparelhos de mudança de via destinados à Estrada de Ferro EF-151, trecho Ouro Verde/GO a Estrela D'Oeste/SP" (peça 141, p. 7) . Foi aprovado pela Diretor de Engenharia Interino em 15/10/2012 (peça 143, p. 55) .
Tendo por base o termo de referência, que se ateve às especificações técnicas do objeto, representante da Diraf autorizou, em 16/10/2012, a "elaboração dos editais para licitação na modalidade compatível" (peça 143, p. 63) . Isso foi feito pela Gelic, que remeteu a minuta do edital para a avaliação da Asjur em 17/10/2012 (peça 144, p. 82) .
O termo de referência foi revisado em novembro de 2012 (peça 149, p. 37 a peça 151, p.85) , sendo novamente encaminhado para providências da Gelic (peça 149, p. 33) .
A derradeira informação que se tem é que o certame foi revogado em 19/4/2013 (DOU, Seção 3, p. 182) .
Os responsáveis ouvidos em audiência atuaram na formulação, revisão e aprovação do termo de referência. Está devidamente demonstrado a partir dos documentos obtidos pela unidade técnica (peças 152-158) , que não tiveram participação na definição da modelagem do procedimento licitatório, momento em que deveria ser considerada a possibilidade de parcelamento do objeto ou justificada opção contrária.
Feitas tais considerações, acolho as razões de justificativa apresentadas por Luís Fellipe Arrussul de Melo, Télio Henrique Macêdo e Souza e Osíris dos Santos.
Ante o exposto, VOTO no sentido de que o Tribunal adote a deliberação que ora submeto à apreciação deste Colegiado.
TCU, Sala das Sessões Ministro Luciano Brandão Alves de Souza, em 19 de junho de 2019.
WALTON ALENCAR RODRIGUES 
Relator